---
title: "고급회귀분석 8장"
output: html_document
date: "2025-03-25"

header-includes:
  - \newcommand{\bm}[1]{\boldsymbol{\mathbf{#1}}}
---

## 8.1 추가제곱합

### (예 8.1)

```{r}
x1 = c(1,2,3,1,2,3) ; x2 = c(-1,-1,-1,1,1,1) ; x3 = c(-1,0,1,1,0,-1)
y = c(7,8,10,15,18,26) ; X = cbind(x1,x2,x3) ; n = dim(X)[1] ; p = dim(X)[2] ; alpha = 0.05
```

#### (예 8.1) - (1)

```{r}
one = c(rep(1,n)) ; X = cbind(one, X)
XtX_inv = solve(t(X) %*% X) ; Xty = t(X) %*% y ; yty = t(y) %*% y


beta_hat = XtX_inv %*% Xty
SSR = t(beta_hat) %*% Xty ; SSE = yty - t(beta_hat) %*% Xty ; SST = yty
df_SSR = p + 1 ; df_SSE = n - p - 1 ; df_total = n
MSR = SSR / df_SSR ; MSE = SSE / df_SSE
F_0 = MSR / MSE ; F_alpha = qf(alpha, df_SSR, df_SSE, lower.tail = FALSE)

anova_table = data.frame(
  요인 = c("회귀", "잔차", "계"),
  제곱합 = c(SSR, SSE, SST),
  자유도 = c(df_SSR, df_SSE, df_total),
  평균제곱합 = c(MSR, MSE, NA),
  F_0 = c(F_0, NA, NA),
  F_alpha = c(F_alpha, NA, NA)
)
beta_hat
print(anova_table)
```

#### (예 8.1) - (2)

```{r}
beta_hat = XtX_inv %*% Xty ; X_R = X[,-c(2)] # X_R = X[,-c(2)] 와 X_R = X[,c(1, 3, 4)] 는 동일하다.
beta_hat_R = solve(t(X_R) %*% X_R) %*% t(X_R) %*% y
SS_F = t(beta_hat) %*% Xty
SS_R = t(beta_hat_R) %*% t(X_R) %*% y

SS_F - SS_R

F_0 = ((SS_F - SS_R)/(p - 2)) / (MSE) ; F_0
F_alpha = qf(alpha,p-2, n-p-1, lower.tail = FALSE) ; F_alpha
```

#### (예 8.1) - (3)

```{r}
library(glue)
index = c(1,2)
X_1 = X[,index] ; X_2 = X[, -index]

beta1_hat = solve(t(X_1) %*% X_1) %*% t(X_1) %*% y
beta2_hat = solve(t(X_2) %*% X_2) %*% t(X_2) %*% y
beta_hat = solve(t(X) %*% X) %*% t(X) %*% y

SS_beta1_hat = t(beta1_hat) %*% t(X_1) %*% y
SS_beta2_hat = t(beta2_hat) %*% t(X_2) %*% y
SS_beta_hat = t(beta_hat) %*% t(X) %*% y

print(glue("SS_beta1_hat = {SS_beta1_hat}, SS_beta2_hat = {SS_beta2_hat}, SS_beta_hat = {SS_beta_hat}"))
```

#### (예 8.2)

```{r}
x1 = c(1,2,3,4,5,6,7) ; x2 = c(-1,-1,-1,1,1,1,0) ; x3 = c(-1,0,1,-1,0,1,0)
y = c(7, 8, 10, 15, 18, 19, 14) ; X = cbind(x1,x2,x3) ; n = dim(X)[1] ; p = dim(X)[2]
one = c(rep(1,n)) ; X = cbind(one, X)
```

```{r}
x1bar = mean(x1) ; x2bar = mean(x2) ; x3bar = mean(x3) ; ybar = mean(y)
S_11 = sum((x1 - x1bar)^2) ; S_22 = sum((x2 - x2bar)^2) ; S_33 = sum((x3 - x3bar)^2) ; S_yy = sum((y - ybar)^2)

z1 = (x1 - x1bar)/sqrt(S_11) ; z2 = (x2 - x2bar)/sqrt(S_22) ; z3 = (x3 - x3bar)/sqrt(S_33) ; ystar = (y - ybar)/sqrt(S_yy)

Z = cbind(z1,z2,z3) ; ZtZ = t(Z) %*% Z ; Ztystar = t(Z) %*% ystar

Z

ZtZ

Ztystar

alpha_hat = solve(ZtZ) %*% Ztystar ; alpha_hat

temp = c(sqrt(S_yy / S_11), sqrt(S_yy / S_22), sqrt(S_yy / S_33))

beta_hat = alpha_hat * as.vector(temp) ; beta_hat

xbar = c(x1bar, x2bar, x3bar)

beta0_hat = ybar - t(xbar) %*% beta_hat ; beta0_hat

var_alpha_hat = solve(ZtZ) ; var_alpha_hat
```

#### (예 8.3)

```{r}
x = c(30, 20, 60, 80, 40, 50, 60, 30, 70, 60)
y = c(73, 50, 128, 170, 97, 108, 135, 69, 148, 132)
n = length(x) ; one = c(rep(1,n)) ; X = cbind(one, x) ; p = 1
```

```{r}
beta_hat = solve(t(X) %*% X) %*% t(X) %*% y ; beta_hat
SSE = t(y) %*% y - t(beta_hat) %*% t(X) %*% y ; SSE
MSE = SSE/(n-p-1) ; MSE

XtX = t(X) %*% X ; XtX
F_alpha = qf(0.05, p+1, n-p-1, lower.tail = FALSE) ; F_alpha

D = det(XtX) ; D

XtX_inv = solve(XtX) ; XtX_inv

var_hat_beta0_hat = XtX_inv[1,1] * MSE ; var_hat_beta0_hat
cov_hat_beta0beta1_hat = XtX_inv[1,2] * MSE ; cov_hat_beta0beta1_hat
var_hat_beta1_hat = XtX_inv[2,2] * MSE ; var_hat_beta1_hat

# 타원에 해당하는 상수
c_val <- (p + 1) * MSE * F_alpha

# (XtX)^{-1}의 제곱근을 구하기 위해 고유분해 사용
A <- solve(XtX)
eig_A <- eigen(A)
A_sqrt <- eig_A$vectors %*% diag(sqrt(eig_A$values)) %*% t(eig_A$vectors)

# 0~2pi 범위의 각도 생성
theta <- seq(0, 2 * pi, length.out = 100)
# 각 theta에 대해 타원 위의 점 계산
ellipse_coords <- t(sapply(theta, function(t) {
  # cat("beta_hat", dim(beta_hat) ,"c_val",  dim(c_val) ,"A_sqrt", dim(A_sqrt))
  beta_hat + as.numeric(sqrt(c_val)) * A_sqrt %*% c(cos(t), sin(t))
}))

# 타원과 중심(beta_hat) 그리기
plot(ellipse_coords, type = "l", 
     xlab = expression(beta[0]), ylab = expression(beta[1]),
     main = "신뢰영역 (타원) for beta")
points(beta_hat[1], beta_hat[2], col = "red", pch = 19)
```

## 8.6 R 실습

### 8.6.1 추가제곱합

6장의 연습문제 14번 자료로부터 다음의 모형을 적합해보자.

\begin{equation*}
  \text{Salary} = \beta_0 + \beta_1 \times \text{AtBat} + \beta_2 \times \text{Hits} + \beta_3 \times \text{HmRun} + \epsilon
\end{equation*}

이 모형에 대한 분산분석표를 작성하고 추가제곱합 $SS(\hat{\beta}_1 | \hat{\beta}_0, \hat{\beta}_2, \hat{\beta}_3)$와 $SS(\hat{\beta}_2 | \hat{\beta}_0, \hat{\beta}_1, \hat{\beta}_3)$ 를 구해보자. 먼저 중회귀 모형을 적합한 후의 분산분석표는 다음과 같다.

```{r}
library(ISLR)
# install.packages("dplyr")
library(dplyr)
data(Hitters)
Hitters = Hitters %>% na.omit() %>% select(AtBat, Hits, HmRun, Salary)

fit <- lm(Salary ~ AtBat + Hits + HmRun, data = Hitters)
anova(fit)
```

이와 같은 분산분석표에서 각 설명변수의 제곱합은 설명변수가 모형에 들어가는 순서에 따라 달라진다. 즉, 위 분산분석표에서 의미하는 변수 `AtBat`에 대한 제곱합은 $SS(\hat{\beta}_1 | \hat{\beta}_0) = 8309469$, 변수 `Hits`에 대한 제곱합은 $SS(\hat{\beta}_2 | \hat{\beta}_0, \hat{\beta}_1) = 2545894$, 그리고 변수 `HmRun`에 대한 제곱합은 $SS(\hat{\beta}_3 | \hat{\beta}_0, \hat{\beta}_1, \hat{\beta}_2) = 1254597$ 임을 의미한다. 이제 모형에 들어가는 설명변수의 순서를 다음과 같이 바꿔보자.

```{r}
fit2 <- lm(Salary ~ Hits + HmRun + AtBat, data = Hitters) # 설명변수 입력순서 바뀜
anova(fit2)
```

`fit`과 `fit2`의 결과를 살펴보면, 같은 설명변수들에 대한 중회귀모형이지만 각 설명변수에 대한 추가제곱합이 모두 바뀌는 것을 알 수 있다. 이렇게 구한 추가제곱합을 '1종의 추가제곱합(Type 1 Sum of Squares(SS))'이라고 한다. 모형에 있는 설명변수의 순서와 상관없이 같은 1종의 추가제곱합을 얻는 경우는 앞서 살펴본것처럼 설명변수가 서로 직교할 때 뿐이다.

이제 추가제곱합 $SS(\hat{\beta}_1 | \hat{\beta}_0, \hat{\beta}_2, \hat{\beta}_3)$를 구해보자. 이 추가제곱합은 `AtBat` 변수를 제외한 모든 설명변수들이 이미 모형에 포함되어 있고, `AtBat` 설명변수를 추가함으로써 증가하는 추가제곱합을 의미한다. 따라서 이 추가제곱합을 구하기 위해서는 전체 설명변수가 있는 모형과 축소모형으로부터

\begin{align*}
  SS(\hat{\beta}_1 | \hat{\beta}_0, \hat{\beta}_2, \hat{\beta}_3) 
  & = SSE(\hat{\beta}_0, \hat{\beta}_2, \hat{\beta}_3) - SSE(\hat{\beta}_0, \hat{\beta}_1, \hat{\beta}_2, \hat{\beta}_3) \\
  & = SSE(R) - SSE(F)
\end{align*}

의 관계를 통해 구할 수 있따. 이를 R을 통해 구해보면 다음과 같다.

```{r}
Reduced <- lm(Salary ~ Hits + HmRun, data = Hitters)
anova(Reduced, fit)
```

여기서 축소모형의 $SSE(\hat{\beta}_0, \hat{\beta}_2, \hat{\beta}_3) = 42156439$, 완전모형의 $SSE(\hat{\beta}_0, \hat{\beta}_1, \hat{\beta}_2, \hat{\beta}_3) = 41209153$ 으로 $SS(\hat{\beta}_1 | \hat{\beta}_0, \hat{\beta}_2, \hat{\beta}_3) = 947286$ 이 됨을 알 수 있다.또한 이러한 추가제곱합은 $\beta_1 = 0$ 에 관한 검정결과를 알려주는데, 유의수준 5%에서 1986년도의 타석수는 1987년도 연봉에 유의한 영향이 있다고 말할 수 있다. 한편 이러한 제곱합은 '2종 또는 3종의 추가제곱합 (Type 2 또는 Type 3)'라고 부를 수 있는데, 2종과 3종의 차이는 교호작용을 다루지 않는 경우와 다루는 경우라고 볼 수 있다. 이와 관련된 자세한 사항은 참고문헌 (8.4)와 (8.5)를 참고하기 바란다. 여기서는 교호작용을 다루고 있지 않기 때문에 2종의 추가제곱합과 3종의 추가제곱합은 같은 결과를 주게 된다. 이러한 추가제곱합은 `car`패키지의 `Anova()`함수를 통해 축소모형의 적합 없이 구할 수 있다.

```{r}
library(car)
Anova(lm(Salary ~ AtBat + Hits + HmRun, data = Hitters), type = "II")
```

즉 이때의 제곱합은 각 설명변수에 대한 추가제곱합으로 $SS(\hat{\beta}_1 | \hat{\beta}_0, \hat{\beta}_2, \hat{\beta}_3) = 947286$, $SS(\hat{\beta}_2 | \hat{\beta}_0, \hat{\beta}_1, \hat{\beta}_3) = 2617625$, $SS(\hat{\beta}_3 | \hat{\beta}_0, \hat{\beta}_1, \hat{\beta}_2) = 1254597$ 을 나타낸다.

### 8.6.2 공동신뢰영역과 동시신뢰영역

이제 다음의 단순회귀모형에서 회귀계수 벡터에 대한 공동신뢰영역(joint confidence region)과 동시신뢰영역(simultaneous confidence region)을 구해보자.

\begin{equation*}
  \text{Salary} = \beta_0 + \beta_1 \times \text{HmRun} + \epsilon
\end{equation*}

먼저 위의 단순회귀모형을 적합한 후에 `ellipsis` 패키지의 `ellipse()`함수를 사용하여 공동신뢰영역을 다음과 같이 그릴 수 있다.

그리고 본페로니 방법을 이용한 공동신뢰구간, 즉 사각형의 영역을 공동신뢰영역에 붉은색으로 표현하면 다음과 같이 된다.

```{r}
library(ellipse)
lm.fit <- lm(Salary ~ HmRun, data = Hitters)
# 100 (1-alpha)% 공동신뢰영역(joint confidence region)
alpha <- 0.05
joint_conf <- ellipse(lm.fit, which = c(1,2), level = 1 - alpha)
plot(joint_conf, type = "l", col = "blue", lwd = 2,
     xlim = c(200, 450), ylim = c(5, 30), cex.main = 1.5,
     xlab = "Intercept", ylab = "HmRun",
     main = "Joint and Simultaneous Confidence Regions")
points(lm.fit$coefficients[1], lm.fit$coefficients[2],
       lwd = 3, pch = 4, col = "blue")

# 본페로니 동시 신뢰구간
Bonferroni_conf = confint(lm.fit, level = 1 - alpha/2)
int_lower = Bonferroni_conf[1, 1]
int_upper = Bonferroni_conf[1, 2]
HmRun_lower = Bonferroni_conf[2, 1]
HmRun_upper = Bonferroni_conf[2, 2]
# Bonferroni simultaneous confidence interval for beta_0
abline(v = c(int_lower, int_upper), col = "red", lwd = 2)
# Bonferroni simultaneous confidence interval for beta_1
abline(h = c(HmRun_lower, HmRun_upper), col = "red", lwd = 2)
```

## 연습문제

### 8.2

```{r}
x1 = c(195, 179, 205, 204, 201, 184, 210, 209) ; x2 = c(57, 61, 60, 62, 61, 54, 58, 61)
y = c(81.4, 122.2, 101.7, 175.6, 150.3, 64.8, 92.1, 113.8) ; X = cbind(x1, x2)

```

#### 8.2 - (1)

```{r}
source("functions/mult_reg.R", echo=TRUE)

SS_beta1_hat = ASS_calc(X = X, y = y, index_sol = c(1), index_given = NA, coef = TRUE)
SS_beta1_beta0_hat = ASS_calc(X = X, y = y, index_sol = c(1), index_given = c(0), coef = TRUE)
SS_beta1_beta0beta2_hat = ASS_calc(X = X, y = y, index_sol = c(1), index_given = c(0,2), coef = TRUE)
```

#### 8.2 - (2)

```{r}
alpha = 0.05 ; n = length(y) ; p = dim(X)[2]
mult_res = mult_reg(X, y)
MSE = mult_res$MSE ; MSE

F_0 = SS_beta1_beta0beta2_hat / MSE
F_alpha = qf(alpha, 1, n-p-1, lower.tail = FALSE)
F_0 ; F_alpha
```


#### 8.2 - (3)

```{r}
alpha = 0.05 ; n = length(y) ; p = dim(X)[2]
mult_res = mult_reg(X, y)
MSE = mult_res$MSE

SS_beta2_beta0beta1_hat = ASS_calc(X = X, y = y, index_sol = c(2), index_given = c(0,1), coef = TRUE)

F_0 = SS_beta2_beta0beta1_hat / MSE ; F_alpha = qf(alpha, 1, n-p-1, lower.tail = FALSE)
F_0 ; F_alpha

SS_beta2_beta0_hat = ASS_calc(X = X, y = y, index_sol = c(2), index_given = c(0), coef = TRUE)

F_0 = SS_beta2_beta0_hat / MSE ; F_alpha = qf(alpha, 1, n-p-1, lower.tail = FALSE)
F_0 ; F_alpha
```

### 8.4

```{r}
x1 = c(10, 24, 25, 28, 15, 18, 22, 22, 12, 15)
x2 = c(27, 26, 28, 26, 30, 24, 27, 25, 27, 25) ; x3 = c(64, 72, 80, 88, 81, 45, 46, 69, 54, 39)
X = cbind(x1, x2, x3) ; y = c(2.8, 3.9, 3.9, 4.4, 3.1, 3.1, 3.5, 3.6, 3.0, 3.3)
```

#### 8.4 - (1)

```{r}
standard_res = standard_calc(X, y)

Z = standard_res$Z ; ystar = standard_res$ystar

alpha_hat = solve(t(Z) %*% Z) %*% t(Z) %*% ystar ; alpha_hat
```

#### 8.4 - (2)

```{r}
corr_matrix = t(Z) %*% Z ; corr_matrix
```

#### 8.4 - (3)

```{r}
S_jj = standard_res$S_jj ; S_yy = standard_res$S_yy ; xbar = standard_res$xbar ; ybar = standard_res$ybar

beta_hat = alpha_hat * sqrt(S_yy / S_jj) ; beta_hat
beta0_hat = ybar - t(xbar) %*% beta_hat ; beta0_hat
```

### 8.5

```{r}
x_0 = c(rep(1, 14)) ; x_1 = c(3, 1, 5, 8, 1, 4, 2, 6, 9, 3, 5, 7, 2, 6)
y = c(39, 24, 115, 105, 50, 86, 67, 90, 140, 112, 70, 186, 43, 126)
n = length(x_0) ; X = cbind(x_0, x_1) ; p = dim(X)[2] - 1 ; alpha = 0.05


XtX = t(X) %*% X
beta_hat = solve(XtX) %*% t(X) %*% y ; beta_hat

SSE = t(y) %*% y - t(beta_hat) %*% t(X) %*% y
MSE = SSE / (n - p - 1)
F_alpha = qf(alpha, p+1, n-p-1, lower.tail = FALSE)




# 타원에 해당하는 상수
c_val <- (p + 1) * MSE * F_alpha

# (XtX)^{-1}의 제곱근을 구하기 위해 고유분해 사용
A <- solve(XtX)
eig_A <- eigen(A)
A_sqrt <- eig_A$vectors %*% diag(sqrt(eig_A$values)) %*% t(eig_A$vectors)

# 0~2pi 범위의 각도 생성
theta <- seq(0, 2 * pi, length.out = 100)
# 각 theta에 대해 타원 위의 점 계산
ellipse_coords <- t(sapply(theta, function(t) {
  # cat("beta_hat", dim(beta_hat) ,"c_val",  dim(c_val) ,"A_sqrt", dim(A_sqrt))
  beta_hat + as.numeric(sqrt(c_val)) * A_sqrt %*% c(cos(t), sin(t))
}))

# 타원과 중심(beta_hat) 그리기
plot(ellipse_coords, type = "l", 
     xlab = expression(beta[0]), ylab = expression(beta[1]),
     main = "신뢰영역 (타원) for beta")
points(beta_hat[1], beta_hat[2], col = "red", pch = 19)

```

### 8.6

```{r}
x1 = c(195, 179, 205, 204, 201, 184, 210, 209) ; x2 = c(57, 61, 60, 62, 61, 54, 58, 61)
y = c(81.4, 122.2, 101.7, 175.6, 150.3, 64.8, 92.1, 113.8) ; X = cbind(x1, x2)
n = dim(X)[1] ; p = dim(X)[2] ; alpha = 0.1

mult_res = mult_reg(X, y, coeff = FALSE)

beta_hat = mult_res$beta_hat ; XtX = mult_res$XtX ; MSE = mult_res$MSE

beta_hat ; MSE

F_alpha = qf(alpha, p, n-p, lower.tail = FALSE)


# 타원에 해당하는 상수
c_val <- (p + 1) * MSE * F_alpha

# (XtX)^{-1}의 제곱근을 구하기 위해 고유분해 사용
A <- solve(XtX)
eig_A <- eigen(A)
A_sqrt <- eig_A$vectors %*% diag(sqrt(eig_A$values)) %*% t(eig_A$vectors)

# 0~2pi 범위의 각도 생성
theta <- seq(0, 2 * pi, length.out = 100)
# 각 theta에 대해 타원 위의 점 계산
ellipse_coords <- t(sapply(theta, function(t) {
  # cat("beta_hat", dim(beta_hat) ,"c_val",  dim(c_val) ,"A_sqrt", dim(A_sqrt))
  beta_hat + as.numeric(sqrt(c_val)) * A_sqrt %*% c(cos(t), sin(t))
}))

# 타원과 중심(beta_hat) 그리기
plot(ellipse_coords, type = "l", 
     xlab = expression(beta[1]), ylab = expression(beta[2]),
     main = "신뢰영역 (타원) for beta")
points(beta_hat[1], beta_hat[2], col = "red", pch = 19)
```

### 8.7

```{r}
x11 = c(4, 8, 9, 8, 8, 12, 6, 10, 6, 9) ; x12 = c(4, 10, 8, 5, 10, 15, 8, 13, 5, 12)
y1 = c(9, 20, 22, 15, 17, 30, 18, 25, 10, 20) ; X1 = cbind(x11, x12)

x21 = c(13, 10, 9, 15, 12, 14, 10, 7, 8, 7) ; x22 = c(12, 8, 8, 14, 13, 10, 8, 7, 10, 9)
y2 = c(25, 20, 18, 35, 30, 32, 27, 20, 20, 19) ; X2 = cbind(x21, x22)

x1 = c(x11, x21) ; x2 = c(x12, x22) ; y = c(y1, y2) ; X = cbind(x1, x2)

n1 = dim(X1)[1] ; p = dim(X2)[2] ; n2 = dim(X2)[1] ; n = n1+n2
```

#### 8.7 - (1)

```{r}
full_model1 = mult_reg(X1, y1, alpha = 0.05, coeff = TRUE)
full_model2 = mult_reg(X2, y2, alpha = 0.05, coeff = TRUE)
Reduced_model = mult_reg(X, y, alpha = 0.05, coeff = TRUE)

SSE_1 = full_model1$SSE ; SSE_2 = full_model2$SSE
SSE_F = SSE_1 + SSE_2 ; SSE_R = Reduced_model$SSE

df_F = n - 2*p - 2 ; df_R = n - p - 1 ; alpha = 0.05

F_0 = ((SSE_R - SSE_F)/(df_R - df_F)) / (SSE_F / df_F)
F_alpha = qf(alpha, df_R - df_F, df_F, lower.tail = FALSE)

F_0 ; F_alpha
```

#### 8.7 - (2)

```{r}
SS_1_02 = ASS_calc(X2, y2, index_sol = c(1), index_given = c(0, 2), coef = TRUE)
SS_2_01 = ASS_calc(X2, y2, index_sol = c(2), index_given = c(0, 1), coef = TRUE)
```

#### 8.7 - (3)

```{r}
beta2_hat = full_model2$beta_hat ; MSE2 = full_model2$MSE 
X2tX2 = full_model2$XtX ; F_alpha = qf(0.1, p+1, n2 - p - 1, lower.tail = FALSE)

beta2_hat ; MSE2 ; X2tX2 ; F_alpha

beta2_null = c(0,2,1)

Tbeta2 = t(beta2_null - beta2_hat) %*% X2tX2 %*% (beta2_null - beta2_hat) - (p+1) * MSE2 * F_alpha
Tbeta2
```

#### 8.7 - (4)

```{r}
R2_A = full_model1$SSR / full_model1$SST ; R2_B = full_model2$SSR / full_model2$SST

R2_A ; R2_B
```

### 8.10

#### 8.10 - (1)

```{r}
x1 = c(1,2,3,1,2,3) ; x2 = c(-1,-1,-1,1,1,1) ; x3 = c(-1,0,1,1,0,-1)
y = c(7,8,10,15,18,26) ; X = cbind(x1,x2,x3) ; n = dim(X)[1] ; p = dim(X)[2] ; alpha = 0.05
```

```{r}
source("functions/mult_reg.R")
one = c(rep(1,n)) ; X = cbind(one, X)
XtX_inv = solve(t(X) %*% X) ; Xty = t(X) %*% y ; yty = t(y) %*% y


beta_hat = XtX_inv %*% Xty
SSR = t(beta_hat) %*% Xty ; SSE = yty - t(beta_hat) %*% Xty ; SST = yty
df_SSR = p+1 ; df_SSE = n-p-1 ; df_total = n
MSR = SSR / df_SSR ; MSE = SSE / df_SSE
F_0 = MSR / MSE ; F_alpha = qf(alpha, df_SSR, df_SSE, lower.tail = FALSE)

anova_table = data.frame(
  요인 = c("회귀", "잔차", "계"),
  제곱합 = c(SSR, SSE, SST),
  자유도 = c(df_SSR, df_SSE, df_total),
  평균제곱합 = c(MSR, MSE, NA),
  F_0 = c(F_0, NA, NA),
  F_alpha = c(F_alpha, NA, NA)
)
beta_hat
print(anova_table)
```

```{r}
x1 = c(1,2,3,1,2,3) ; x2 = c(-1,-1,-1,1,1,1) ; x3 = c(-1,0,1,1,0,-1)
y = c(7,8,10,15,18,26) ; X = cbind(x1,x2,x3) ; n = dim(X)[1] ; p = dim(X)[2] ; alpha = 0.05


SS_1_023 = ASS_calc(X = X, y = y, index_sol = c(1), index_given = c(0,2,3), coef = TRUE)
SS_1_02 = ASS_calc(X = X, y = y, index_sol = c(1), index_given = c(0,2), coef = TRUE)
```

#### 8.10 - (2)

```{r}
x1 = c(1,2,3,4,5,6,7) ; x2 = c(-1,-1,-1,1,1,1,0) ; x3 = c(-1,0,1,-1,0,1,0)
y = c(7, 8, 10, 15, 18, 19, 14) ; X = cbind(x1,x2,x3) ; n = dim(X)[1] ; p = dim(X)[2]

standard_res = standard_calc(X, y)

Z = standard_res$Z ; ystar = standard_res$ystar ; xbar = standard_res$xbar ; ybar = standard_res$ybar
S_jj = standard_res$S_jj ; S_yy = standard_res$S_yy

alpha_hat = solve(t(Z) %*% Z) %*% t(Z) %*% ystar ; alpha_hat

corr_xx = t(Z) %*% Z ; corr_xx

corr_xy = t(Z) %*% ystar ; corr_xy


```


