---
title: "고급회귀분석 9장"
output: html_document
date: "2025-03-26"

header-includes:
  - \newcommand{\bm}[1]{\boldsymbol{\mathbf{#1}}}
---

```{r setup, include=FALSE}
knitr::opts_chunk$set(echo = TRUE)
```

## 9.1 다항회귀모형

### (예 9.1)

```{r}
source("functions/mult_reg.R", echo = TRUE)
x = c(1, 1, 2, 2, 2, 3, 3, 4, 4, 4, 5, 5, 5, 6, 6, 6, 7, 7, 8, 8, 8, 9, 9, 10)
y = c(5, 6, 6, 7, 8, 7, 8, 7, 8, 9, 8, 9, 10, 8, 9, 10, 8, 9, 7, 8, 9, 7, 8, 7)
X = cbind(x) ; n = dim(X)[1] ; p = dim(X)[2]

mult_res = mult_reg(X, y, alpha = 0.05, coeff = TRUE)

beta_hat_mult = mult_res$beta_hat ; beta_hat_mult

x2 = x^2 ; X_k = cbind(X, x2)

poly_res = mult_reg(X_k, y, alpha = 0.05, coeff = TRUE)

beta_hat_poly = poly_res$beta_hat ; beta_hat_poly

plot(x, y, xlab = "x(단위:억원)", ylab = "y(단위:백만원)", col = "blue", cex = 0.5, pch = 19,
     main = "단순회귀모형 vs 다항회귀모형")
abline(coef = beta_hat_mult, lwd = 2, col = "red")
curve(beta_hat_poly[1] + beta_hat_poly[2] * x + beta_hat_poly[3] * x^2 , n = 101, add = TRUE, col = "lightblue", lwd = 2)

beta_hat_poly[2] / (beta_hat_poly[3] * 2)
```

### (예 9.2)

```{r}
x1 = c(10, 20, 20, 40, 40, 50, 30, 30, 30, 30)
x2 = c(205, 213.66, 196.34, 213.66, 196.34, 205, 205, 205, 205, 205)
y = c(54.6, 71.7, 59.8, 78.7, 78.9, 91.0, 90.4, 87.5, 91.0, 88.3)

t1 = (x1 - 30)/20 ; t2 = (x2 - 205)/10
t1_sq = t1^2 ; t2_sq = t2^2 ; t1t2 = t1 * t2 ; X_T = cbind(t1, t2, t1_sq, t2_sq, t1t2)
n = dim(X_T)[1] ; p = dim(X_T)[2] ; X_T

poly_res = mult_reg(X_T, y, alpha = 0.05, coeff = TRUE)
beta_hat = poly_res$beta_hat ; beta_hat

A = matrix(c(2*16.50, 6.99, 6.99, 2*17.20), nrow = 2) ; z = c(16.48, 3.38)

x = solve(A) %*% z  # x = solve(A, z) ; x
x

y_hat_star = t(c(1, x[1], x[2], (x[1])^2, (x[2])^2, x[1] * x[2])) %*% beta_hat ; y_hat_star


```

## 9.3 직교다항회귀

### (예 9.3)

```{r}
source("functions/mult_reg.R", echo = TRUE)

x = c(180, 200, 220, 240, 260, 280, 300)
y = c(82.0, 89.2, 94.5, 99.6, 102.5, 103.2, 103.8)
X = cbind(x)

X_p = ortho_poly(X, k = 2, coef = TRUE)
# t(X_p) %*% X_p ; t(X_p) %*% y

beta_hat = solve(t(X_p) %*% X_p) %*% t(X_p) %*% y ; beta_hat

X_ptX_p = t(X_p) %*% X_p ; X_ptX_p

tX_py = t(X_p) %*% y ; tX_py

SS_betahat = t(beta_hat) %*% tX_py ; SS_betahat

SS_beta1_beta0_hat = ASS_calc(X_p, y, index_sol = c(1), index_given = c(0), coef = FALSE)
SS_beta2_beta0_hat = ASS_calc(X_p, y, index_sol = c(2), index_given = c(0), coef = FALSE)

SS_beta1_beta0_hat
SS_beta2_beta0_hat

## X_p 에서 절편항을 제거하고 mult_reg 함수 사용
X_p_ = X_p[, -c(1)]


mult_res = mult_reg(X_p_, y, alpha = 0.05, coef = TRUE)

F0_beta1_hat = SS_beta1_beta0_hat / mult_res$MSE ; F0_beta1_hat
F0_beta2_hat = SS_beta2_beta0_hat / mult_res$MSE ; F0_beta2_hat
F_alpha_1 = qf(0.05, 1, 7, lower.tail = FALSE) ; F_alpha_1
```

```{r}
## 삼차항에 대한 검정
X_p = ortho_poly(X, k = 3, coef = TRUE)

SS_beta1_beta0_hat = ASS_calc(X_p, y, index_sol = c(1), index_given = c(0), coef = FALSE)
SS_beta2_beta0_hat = ASS_calc(X_p, y, index_sol = c(2), index_given = c(0), coef = FALSE)
SS_beta3_beta0_hat = ASS_calc(X_p, y, index_sol = c(3), index_given = c(0), coef = FALSE)

SS_beta1_beta0_hat ; SS_beta2_beta0_hat ; SS_beta3_beta0_hat

## X_p 에서 절편항을 제거하고 mult_reg 함수 사용
X_p_ = X_p[, -c(1)]

mult_res = mult_reg(X_p_, y, alpha = 0.05, coef = TRUE)

F0_beta1_hat = SS_beta1_beta0_hat / mult_res$MSE ; F0_beta1_hat
F0_beta2_hat = SS_beta2_beta0_hat / mult_res$MSE ; F0_beta2_hat
F0_beta3_hat = SS_beta3_beta0_hat / mult_res$MSE ; F0_beta3_hat
F_alpha_1 = qf(0.05, 1, 6, lower.tail = FALSE) ; F_alpha_1

mult_res$beta_hat

```

## 9.4 조각다항회귀

### (예 9.4)

```{r}
x = c(0, 1, 2, 3, 4, 5, 6, 7)
y = c(1.0, 1.2, 1.3, 1.5, 1.7, 2.5, 3.4, 4.2)
X = cbind(x) ; n = length(x)

T1_x_4 = c(rep(0, n))
for (i in 1:n){
  if (x[i] - 4 <= 0){
    T1_x_4[i] = 0
  }else if(x[i] - 4 > 0){
    T1_x_4[i] = x[i] - 4
  }
}
X = cbind(X, T1_x_4)

mult_res = mult_reg(X, y, alpha = 0.05, coeff = TRUE)

X ; beta_hat = mult_res$beta_hat ; beta_hat

R2 = mult_res$SSR / mult_res$SST ; R2

```

## 9.6 R 실습

설명변수 $x$의 수준수가 $n=5$이고 $d$의 동일한 간격으로 떨어져 있을 때, 4차식에 대한 직교 다항식의 값은 부록의 [표 A-6]에서 확인할 수 있다. 이때 직교다항식 항에 대한 값은 모두 정수로 되어 있는 것을 확인할 수 있다. $R$에서는 `contr.poly()`함수의 argument를 `n`으로 하여 직교다항식의 값을 관측할 수 있는데, 다음과 같이 사용한다.

```{r}
contr.poly(5)
```

부록의 표와 위 값의 차이점은 `contr.poly()`함수의 경우 직교다항식에 대한 제곱합이 1이 된다 $(\textstyle\sum_{i=1}^{n} p^2_{q} (x_i) = 1, ~ q=1,2,\cdots,4)$는 것이다. 한편, `poly`함수는 `contr.poly()`함수와 마찬가지로 같은 간격을 갖는 설명변수에 대한 직교다항식을 줄 뿐 아니라 같은 간격으로 관측되지 않은 설명변수에 대해서도 직교다항식을 계산해 준다.

$\textbf{임금 (Wage) 데이터}$ 이 데이터는 미국의 중부 대서양 지역에 사는 남자들의 임금(wage)과 인구통계학적 정보를 포함한다. 이 데이터는 ISLR 패키지를 설치하여 로딩할 수 있다.

```{r}
# install.packages("ISLR")
library(ISLR)
data(Wage)
```

이 데이터는 $3,000$명의 사람들에 대해 12개의 변수(연도, 나이, 임금 등)으로 구성되어 있으며, 이 절에서 다룰 변수는 다음과 같다.
- `year` : 임금 데이터가 기록된 연도
- `age` : 피고용인의 나이
- `wage` : 임금

이 데이터에 대하여 다음의 이차다항회귀모형
\begin{equation*}
  \text{wage}_i = \beta_0 + \beta_1 \times \text{age}_i + \beta_2 \times \text{age}^{2}_i + \epsilon_i (i = 1, \cdots, 3000)
\end{equation*}
을 적합하고, 이 모형이 적절한지 검토해 보자. 이것은 $\beta_2 = 0$인지를 검정하는 것인데, 먼저 추가제곱합 $SS(\hat{\beta}_2 | \hat{\beta}_0 \hat{\beta}_1)$의 유의성을 알아보기로 한다. 즉, `age`에 관한 선형모형$(M_1)$과 이차다항회귀모형$(M_2)$ 중 어느 모형이 적절한지 `anova()`함수를 통해 비교해 보도록 한다. 이때 $M_1$과 $M_2$의 특별한 경우로 표현될 수 있어야 한다.

```{r}
fit1 <- lm(wage ~ age, data = Wage)
fit2 <- lm(wage ~ age + I(age^2), data = Wage)
anova(fit1, fit2)
```

위 결과로부터 이차항에 대한 유의확률이 거의 영$(<2.2\times10^{-16})$에 가까우므로 이차다항회귀모형이 매우 유의미함을 알 수 있다.

이제 직교다항식을 통해 이차식의 유의성을 살펴보도록 하자. `age`의 이차 직교다항식을 생성하기 위해 `poly(age, 2)`를 사용할 수 있다. `age`의 $k$차 직교다항식은 `poly(age, k)`로 생성하면 된다.

예를 들어 `poly(age, 2)` 함수는 `poly(age, 2, raw = FALSE)`함수를 의미하는데, 이것은 $\text{age}$열과 $\text{age}^2$열을 생성하면서 서로 직교하도록 한다.

```{r}
fit <- lm(wage ~ poly(age,2), data = Wage)
summary(fit)
```

위 결과를 통해서도 나이(age)에 대한 선형효과와 이차효과가 모두 유의함을 알 수 있다. 만약 `poly()`함수를 사용하여 각 항을 $\text{age}, \text{age}^2$의 값으로 그대로 나타내기 위해서는 `poly()`함수에 `raw = T`인자를 사용할 수 있다. 이 인자의 사용 유무에 따라 회귀모수의 추정값은 달라지지만, 반응변수 `wage`의 예측값에는 아무런 영향을 주지 않는다.

이제 `age` 관측값 중 제25 백분위수, 제50 백분위수, 그리고 제75 백분위수에 해당하는 점을 $\alpha_1, \alpha_2, \alpha_3$로 나타내고 이를 연결점으로 하는 삼차 회귀스플라인 모형을 적합해 보기로 한다. 이에 대한 모형은 $x$를 `age`로 나타낼 때 다음과 같이 쓸 수 있다.
\begin{equation*}
  \eta (x) = \beta_0 + \beta_1 x + \beta_2 x^2 + \beta_3 x^3 + \beta_4 T_3(x-\alpha_1) + \beta_5 T_3(x-\alpha_2) + \beta_6     T_3(x-\alpha_3)
\end{equation*}

먼저 각 항에 대한 예측변수를 차례대로 생성하면 다음과 같다.

```{r}
library(dplyr)
wage.dat <- Wage %>%
            select(y = wage, x1 = age) %>%
            mutate(x2 = x1^2, x3 = x1^3,
                   x4 = pmax(0, (x1 - quantile(x1, prob = 0.25))^3),
                   x5 = pmax(0, (x1 - quantile(x1, prob = 0.50))^3),
                   x6 = pmax(0, (x1 - quantile(x1, prob = 0.75))^3) )
head(wage.dat)
```

이로부터 회귀모형을 적합한 후 산점도에 그려보면 다음과 같다. 세로 점선은 각 연결점을 나타낸다.

```{r}
lm.fit = lm(y ~ ., data = wage.dat)
o = order(wage.dat$x1)
plot(wage.dat$x1, wage.dat$y, col = "grey70", xlab = "Age",
     ylab = "Wage", main = "Cubic Splines")
lines(wage.dat$x1[o], lm.fit$fitted.values[o], col = "red", lwd = 2)
abline(v = quantile(wage.dat$x1, prob = c(0.25, 0.5, 0.75)), col = "blue", lty = 3, lwd = 2)
```

## 연습문제

### 9.1

```{r}
source("functions/mult_reg.R", echo = F)
x = c(6.4,16.1,42.1,2.1,30.7,32.1,7.2,3.4,20.8,1.5)
y = c(1.7,2.7,4.9,0.3,3.9,4.1,1.2,0.5,3.3,0.2)
x2 = x^2 ; X = cbind(x, x2)

mult_res = mult_reg(X, y, alpha = 0.05, coeff = TRUE)
beta_hat = mult_res$beta_hat ; beta_hat


## 축차 F 검정으로 삼차항 추가가 바람직한지 확인하기
x3 = x^3 ; X = cbind(X, x3)
mult_res = mult_reg(X, y, alpha = 0.05, coeff = TRUE) ; MSE = mult_res$MSE
SS_beta3_beta012 = ASS_calc(X, y, index_sol = c(3), index_given = c(0,1,2), coef = TRUE)

F_0 = SS_beta3_beta012 / MSE ; F_alpha = qf(0.05, 1, 6, lower.tail = FALSE)
F_0 ; F_alpha
```
```{r}
x = c(6.4,16.1,42.1,2.1,30.7,32.1,7.2,3.4,20.8,1.5)
y = c(1.7,2.7,4.9,0.3,3.9,4.1,1.2,0.5,3.3,0.2)
x2 = x^2 ; X = cbind(x, x2)

mult_res = mult_reg(X, y, alpha = 0.05, coeff = TRUE)
beta_hat = mult_res$beta_hat ; beta_hat

plot(x, y, xlab = "x", ylab = "y", col = "blue", cex = 0.5, pch = 19,
     main = "2차차다항회귀모형")
# abline(coef = beta_hat_mult, lwd = 2, col = "red")
curve(beta_hat[1] + beta_hat[2] * x + beta_hat[3] * x^2 , n = 101, add = TRUE, col = "lightblue", lwd = 2)
```

### 9.2

```{r}
t1 = c(190, 190, 210, 210, 200, 185, 215, 200, 200)
t2 = c(75, 85, 75, 85, 80, 80, 80, 72.5, 87.5)
y = c(13.9, 13.1, 12.9, 13.6, 15.7, 11.8, 12.7, 12.0, 12.4)

x1 = (t1 - 200)/10 ; x2 = (t2 - 80)/5 ; X = cbind(x1, x2)
```

#### 9.2 - (1)

```{r}
mult_res = mult_reg(X, y, alpha = 0.05, coeff = TRUE)
beta_hat = mult_res$beta_hat ; beta_hat
```

#### 9.2 - (2)

```{r}
x1_2 = x1^2 ; x2_2 = x2^2 ; x12 = x1 * x2
X = cbind(X, x1_2, x2_2, x12)

mult_res = mult_reg(X, y, alpha = 0.05, coeff = TRUE)
beta_hat = mult_res$beta_hat ; beta_hat
```

#### 9.2 - (3)

```{r}
MSE = mult_res$MSE
SS_beta12_ = ASS_calc(X, y, index_sol = c(5), index_given = c(0,1,2,3,4), coef = TRUE)

F_0 = SS_beta12_ / MSE ; F_alpha = qf(0.05, 1, 3, lower.tail = FALSE)
F_0 ; F_alpha
```

#### 9.2 - (4)

```{r}
MSE = mult_res$MSE
XtX_inv = solve(mult_res$XtX) ; XtX_inv * MSE
```

#### 9.2 - (5)

```{r}
# x1, x2의 범위 설정 (데이터에 따라 적절한 범위 선택; 여기서는 -1.5 ~ 1.5로 예시)
x1.seq <- seq(-2.5, 2.5, length = 100)
x2.seq <- seq(-2.5, 2.5, length = 100)

# x1, x2의 조합으로 grid 생성
grid <- expand.grid(x1 = x1.seq, x2 = x2.seq)

# 각 grid 점에서의 ŷ 계산
grid$yhat <- with(grid,
  beta_hat[1] + beta_hat[2] * x1 + beta_hat[3] * x2 + beta_hat[4] * x1^2 + beta_hat[5] * x2^2 + beta_hat[6] * x1 * x2
)

# ŷ 값을 matrix 형태로 변환 (행: x1, 열: x2)
yhat.mat <- matrix(grid$yhat, nrow = length(x1.seq), ncol = length(x2.seq))

# 등고선 그리기
contour(x1.seq, x2.seq, yhat.mat,
        xlab = "x1", ylab = "x2",
        main = "yhat 등고선")
```


### 9.3

```{r}
x = c(100, 110, 120, 130, 140, 150, 160, 170)
y = c(20, 24, 27, 28, 29, 29, 28, 27)

X = cbind(x)

X_p = ortho_poly(X, k = 2, coef = TRUE)

X_p = X_p[, -c(1)]

mult_res = mult_reg(X_p, y, alpha = 0.05, coeff = TRUE)

beta_hat = mult_res$beta_hat ; beta_hat
```


