---
title: "고급회귀분석 6장"
output: html_document
date: "2025-03-19"

header-includes:
  - \newcommand{\bm}[1]{\boldsymbol{\mathbf{#1}}}
---

## 6.3 행렬의 사용

### (예 6.0)
(예 3.1)의 추가문제

```{r}
x0 = c(rep(1, 10))
x1 = c(4, 8, 9, 8, 8, 12, 6, 10, 6, 9)
x2 = c(4, 10, 8, 5, 10, 15, 8, 13, 5, 12)
y = c(9, 20, 22, 15, 17, 30, 18, 25, 10, 20)
n = length(y)

X = cbind(x0, x1, x2)

XtX = t(X) %*% X ; XtX
Xty = t(X) %*% y ; Xty
XtX_inv = solve(XtX) ; XtX_inv

beta_hat = XtX_inv %*% Xty ; beta_hat
```

## 6.4 분산분석

### (예 6.1)

```{r, echo=FALSE}
library(glue)
one = c(rep(1,n)) ; In = diag(1, 10) ; Jn_n = one %*% t(one) / n
H = X %*% solve(t(X) %*% X) %*% t(X) ; p = dim(X)[2] - 1

SST = t(y) %*% (In - Jn_n) %*% y
SSE = t(y) %*% (In - H) %*% y
SSR = t(y) %*% (H - Jn_n) %*% y

MSR = SSR / p ; MSE = SSE/ (n - p - 1)

F_0 = MSR/MSE ; F_alpha = qf(0.05, p, n-p-1, lower.tail = FALSE)

print(glue("SST = {SST}, SSR = {SSR}, SSE = {SSE}"))

print(glue("MSR = {MSR}, MSE = {MSE}"))

print(glue("F_0 = {F_0}, F_alpha = {F_alpha}"))

class(y)

```

```{r}
## 중회귀에서의 분산분석용 함수
mult_reg = function(X, y, alpha = 0.05, coeff = TRUE){
  library(glue)
  
  # X가 행렬인지 확인
  if (!is.matrix(X)) {
    stop("X는 행렬이어야 합니다.")
  }
  
  # y가 숫자형 벡터 혹은 행렬인지 확인
  if (!is.numeric(y)) {
    stop("y는 숫자형이어야 합니다.")
  }
  if (coeff == TRUE){
    n = length(y) ; p = dim(X)[2] - 1
    one = c(rep(1,n)) ; In = diag(1, n) ; Jn_n = one %*% t(one) / n
    H = X %*% solve(t(X) %*% X) %*% t(X)
    XtX = t(X) %*% X ; Xty = t(X) %*% y
    beta_hat = solve(XtX) %*% Xty
    
    SST = t(y) %*% (In - Jn_n) %*% y
    SSE = t(y) %*% (In - H) %*% y
    SSR = t(y) %*% (H - Jn_n) %*% y
    
    MSR = SSR / p ; MSE = SSE/ (n - p - 1)
    
    F_0 = MSR/MSE ; F_alpha = qf(alpha, p, n-p-1, lower.tail = FALSE)
    
  }else{
    n = length(y) ; p = dim(X)[2]
    In = diag(1, n)
    H = X %*% solve(t(X) %*% X) %*% t(X)
    XtX = t(X) %*% X ; Xty = t(X) %*% y
    beta_hat = solve(XtX) %*% Xty
    
    SST = t(y) %*% (In) %*% y
    SSE = t(y) %*% (In - H) %*% y
    SSR = t(y) %*% (H) %*% y
    
    MSR = SSR / p ; MSE = SSE/ (n - p)
    
    F_0 = MSR/MSE ; F_alpha = qf(alpha, p, n-p, lower.tail = FALSE)
    
  }
  
  print(glue("SST = {SST}, SSR = {SSR}, SSE = {SSE}"))

  print(glue("MSR = {MSR}, MSE = {MSE}"))
  
  print(glue("F_0 = {F_0}, F_alpha = {F_alpha}"))
  
  return(list(XtX = XtX, Xty = Xty, beta_hat = beta_hat,
              SST = SST, SSR = SSR, SSE = SSE,
              MSR = MSR, MSE = MSE))
}

```


### (예 6.1)
```{r}
x0 = c(rep(1, 10))
x1 = c(4, 8, 9, 8, 8, 12, 6, 10, 6, 9)
x2 = c(4, 10, 8, 5, 10, 15, 8, 13, 5, 12)
y = c(9, 20, 22, 15, 17, 30, 18, 25, 10, 20)

X = cbind(x0, x1, x2)

reg_res = mult_reg(X, y)

var_beta_hat = solve(reg_res$XtX) ; var_beta_hat

var_beta_hat_x1_10_x2_10 = t(c(1, 10, 10)) %*% var_beta_hat %*% c(1, 10, 10) ; var_beta_hat_x1_10_x2_10
```

## 6.9 R 실습

### 6.9.1 중회귀 모형 적합

```{r}
# install.packages("MASS")
library(MASS)
data(Boston)
head(Boston)
```
위의 Boston 데이터에 대하여

\begin{equation*}
  \text{medv}_i = \beta_0 + \beta_1 \times \text{rm}_i + \beta_2 \times \text{lstat}_i + \epsilon_i~~(i = 1, \cdots, 506)
\end{equation*}

을 적합하고 분산분석표를 작성한다. 또한 표본회귀계수 $\hat{\beta}_0, \hat{\beta}_1$ 과 $\hat{\beta}_2$의 분산-공분산 행렬을 구해보기로 하자. 먼저, 중회귀모형에 대한 적합은 단순회귀모형에서 추가되는 설명변수들만 더하면 되는데 다음과 같이 사용할 수 있다.

```{r}
fit <- lm(medv ~ rm + lstat, data = Boston)
summary(fit)
```

위에서 주어진 분석결과를 살펴보면 추정된 회귀식은 $\widehat{\text{medv}} = -1.358 + 5.095 \times \text{rm} -0.642 \times \text{lstat}$ 이다. 또한 `summary()`함수를 통한 분산분석 결과를 살펴보면 귀무가설 $H_0 : \beta_1 = \beta_2 = 0$에 대한 F-통계량에 대한 유의확률이 매우 작아 ($< 2.2 \times 10^{-16}$) 중회귀 모형이 매우 유의하다고 할 수 있다. 또한 변수별 회귀 제곱합과 잔차 제곱합에 대한 계산은 다음의 `anova()` 함수 결과를 통해 살펴볼 수 있다.

```{r, echo = FALSE}
anova(fit)
```
이제 회귀계수 추정량에 대한 분산 - 공분산 행렬 $\text{Var}(\hat{\bm{\beta}}) = \sigma^{2} (X^{\top} X)^{-1}$ 을 추정하기 위해 `lm()`함수의 결과를 `vcov()`함수에 다음과 같이 대입한다.

```{r}
vcov(fit)
```

### 6.9.2 변수의 직교화

먼저 Boston 데이터로부터 `grepl()`함수를 사용하여 `rm, tax, lstat, medv` 변수만으로 구성된 데이터를 생성한다.

```{r}
select <- grepl(pattern = "rm|tax|lstat|medv", x = names(Boston))
data <- Boston[, select]
```

위 데이터에 대하여 다음의 중회귀모형을 적합시켜 보자.

\begin{equation*}
  \text{medv}_i = \beta_0 + \beta_1 \times \text{rm}_i + \beta_2 \times \text{tax}_i + \beta_3 \times \text{lstat}_i + \epsilon_i~~(i = 1, \cdots, 506)
\end{equation*}

위 모형에서 $\beta_3$에 관한 중회귀모형에서의 추정값과 6.8절에서 소개한 변수의 직교화를 통하여 추정한 $\beta_3$의 값이 같은지 다음과 같이 비교해 보자.

```{r}
# 중회귀모형의 적합
lm.fit = lm(medv ~ rm + tax + lstat, data = data)

# 변수의 직교화절차로 적합
lm.fit_1 = lm(medv ~ rm + tax, data = data)
resid_1 = lm.fit_1$residuals

lm.fit_2 = lm(lstat ~ rm + tax, data = data)
x_2.1 = lm.fit_2$residuals

lm.fit_3 = lm(resid_1 ~ x_2.1, data = data)

lm.fit$coefficients[4] ; lm.fit_3$coefficients[2]


```
이제 중회귀모형의 적합결과 `lm.fit`에서의 $\beta_3$ 추정값과 변수의 직교화를 통한 모형 `lm.fit_3`에서의 $\alpha$ 추정값을 비교해 보면 다음과 같이 같은 것을 알 수 있다. 이때 $\alpha$는 $e_i = \mathbf{x}^{\top}_{2|1i} \mathbf{\alpha}_2 + \epsilon_i, ~~ i = 1,2, \cdots, n$에서의 추정량을 의미한다.

```{r}
lm.fit$coefficients

coeff_lstat_lm.fit <- as.vector(lm.fit$coefficients[4])
coeff_lstat_lm.fit_3 <- as.vector(lm.fit_3$coefficients[2])

all.equal(coeff_lstat_lm.fit, coeff_lstat_lm.fit_3)
```

## 연습문제

### 6.1

#### 6.1 - (1)

```{r}
x_0 = c(rep(1, 14)) ; x_1 = c(3, 1, 5, 8, 1, 4, 2, 6, 9, 3, 5, 7, 2, 6)
y = c(39, 24, 115, 105, 50, 86, 67, 90, 140, 112, 70, 186, 43, 126)
X = cbind(x_0, x_1)

mult_res = mult_reg(X, y, alpha = 0.05)

mult_res$XtX
mult_res$Xty
t(y) %*% y
solve(mult_res$XtX)

# print(glue("XtX = {mult_res$XtX}, \n
#            Xty = {mult_res$Xty}, \n
#            yty = {t(y) %*% y}, \n
#            XtX_inv = {solve(mult_res$XtX)}"))
```

#### 6.1 - (2)

```{r}
beta_hat = mult_res$beta_hat ; beta_hat
```

#### 6.1 - (3)

```{r}
MSE = mult_res$MSE ; MSE

var_hat_beta_hat = as.numeric(MSE) * solve(mult_res$XtX) ; var_hat_beta_hat
```

#### 6.1 - (4), (5)

```{r}
r_squared = mult_res$SSR / mult_res$SST ; r_squared
```

### 6.2

#### 6.2 - (1)

```{r}
x0 = rep(1, 8) ; x1 = c(195, 179, 205, 204, 201, 184, 210, 209) ; x2 = c(57, 61, 60, 62, 61, 54, 58, 61)
y = c(81.4, 122.2, 101.7, 175.6, 150.3, 64.8, 92.1, 113.8) ; X = cbind(x0, x1, x2)

mult_res = mult_reg(X, y)

beta_hat = mult_res$beta_hat ; beta_hat
```

#### 6.2 - (2)

```{r}
var_beta_hat = 3 * solve(mult_res$XtX) ; var_beta_hat
```

#### 6.2 - (3)

```{r}
x = c(1, 200, 59)
y_hat_x = t(x) %*% beta_hat ; y_hat_x

var_y_hat_x = 3 * t(x) %*% solve(mult_res$XtX) %*% x ; var_y_hat_x

```

#### 6.2 - (6), (7), (8)

```{r}
SSR = mult_res$SSR ; SST = mult_res$SST
r_squared = SSR/ SST ; r_squared

MSE = mult_res$MSE ; MSE
```

### 6.3

#### 6.3 - (1)

```{r}
x0 = c(rep(1, 10)) ; x1 = c(10, 24, 25, 28, 15, 18, 22, 22, 12, 15)
x2 = c(27, 26, 28, 26, 30, 24, 27, 25, 27, 25) ; x3 = c(64, 72, 80, 88, 81, 45, 46, 69, 54, 39)
X = cbind(x0, x1, x2, x3) ; y = c(2.8, 3.9, 3.9, 4.4, 3.1, 3.1, 3.5, 3.6, 3.0, 3.3)

mult_res = mult_reg(X, y, alpha = 0.05)

beta_hat = mult_res$beta_hat ; beta_hat
```
#### 6.3 - (3)

```{r}
var_beta_hat = solve(mult_res$XtX) ; var_beta_hat

var_hat_beta_hat = as.numeric(mult_res$MSE) * solve(mult_res$XtX) ; var_hat_beta_hat

round(2.55186e-05, 5)
```

#### 6.3- (4)

```{r}
SSR = mult_res$SSR ; SST = mult_res$SST
r_squared = SSR / SST ; r_squared
```

#### 6.3 -(5)

```{r}
x = c(1, 20, 27, 60) ; MSE = as.numeric(mult_res$MSE)
xty_hat = t(x) %*% beta_hat ; xty_hat
var_xty_hat = MSE * t(x) %*% solve(mult_res$XtX) %*% x ; var_xty_hat
sd_xty_hat = sqrt(var_xty_hat) ; sd_xty_hat
```

#### 6.3 -(6)

```{r}
var_ys_hat = MSE + var_xty_hat ; var_ys_hat
sd_ys_hat = sqrt(var_ys_hat) ; sd_ys_hat
```

### 6.4

```{r}
lm.fit_1 = lm(y ~ x1 + x2) ; coef(lm.fit_1) ; fit_1_R = summary(lm.fit_1) ; fit_1_R$r.squared
lm.fit_2 = lm(y ~ x1 + x3) ; coef(lm.fit_2) ; fit_2_R = summary(lm.fit_2) ; fit_2_R$r.squared
lm.fit_3 = lm(y ~ x2 + x3) ; coef(lm.fit_3) ; fit_3_R = summary(lm.fit_3) ; fit_3_R$r.squared

lm.fit = lm(y ~ x1 + x2 + x3) ; coef(lm.fit) ; fit_R = summary(lm.fit) ; fit_R$r.squared


```

### 6.5

#### 6.5 - (1)

```{r}
X_.1 = X[,2:4] ; y = y

mult_res = mult_reg(X_.1, y, coeff = FALSE)
R2 = mult_res$SSR / mult_res$SST ; R2

lm_0.fit = lm(y ~ x1 + x2 + x3 + 0) ; summary(lm_0.fit)
```

### 6.14

```{r}
# install.packages("ISLR")
library(ISLR)
Hitters <- na.omit(Hitters)
dim(Hitters)
```

#### 6.14 - (1)
반응변수 `Salary`에 대하여 설명변수 `AtBat, Hits, HmRun` 을 사용하여 중회귀 모형을 적합하고 분산분석표를 작성한 후 모형의 유의성을 유의수준 $\alpha = 0.01$에서 검정하여라. 변수의 자세한 내용은 다음과 같다.

- Salary : 1987년 계약 연봉 (단위 : 1000달러)
- AtBat : 1986년 타수 
- Hits : 1986년 안타수
- HmRun : 1986년 홈런 개수

```{r}
select = grepl(pattern = "Salary|AtBat|Hits|HmRun", x = names(Hitters))
dataset = Hitters[, select] ; dataset = dataset[, c(1,2,3,7)]
X = dataset[, c(1,2,3)] ; y = dataset[, c(4)]
X = as.matrix(X)


source("functions/mult_reg.R", echo=TRUE)
mult_res = mult_reg(X, y, alpha = 0.01)
```

즉, 유의수준 $\alpha = 0.01$에서 $F_0 = 35.4024 >> F_{\alpha}(p, n-p-1) = 4.6877 $이므로 귀무가설 $H_0 : \beta_1 = \beta_2 = \beta_3 = 0$을 기각한다. 즉 적합된 회귀직선은 매우 유의하다고 할 수 있다.

#### 6.14 - (2)
(1)에서 구한 회귀계수 추정량의 분산-공분산행렬을 추정하시오.
```{r}
MSE = mult_res$MSE
var_hat_beta_hat = solve(mult_res$XtX) * MSE ; var_hat_beta_hat
```
