---
title: "고급회귀분석 2장"
output: html_document
date: "2025-03-11"
---

```{r setup, include=FALSE}
knitr::opts_chunk$set(echo = TRUE)
```

## 2.5 R 실습

이 절에서는 2장에서의 예제를 R 실습을 통해 살펴보기로 한다. 먼저 예 2.3의 자료로부터 모평균에 대한 95% 신뢰구간을 구해본다. 이 경우는 모평균과 모분산이 알려져 있지 않고, n = 9의 자료로부터 모평균에 대한 추정을 하는 문제이다.

```{r}
x <- c(9.0, 9.1, 8.8, 9.1, 9.0, 9.4, 9.2, 8.8, 8.6)
t.test(x)$conf.int
```

위에서 살펴보면 t.test()함수를 사용하면 디폴트 결과로 모평균에 관한 95% 신뢰구간을 얻을 수 있다. 예를 들어 99% 신뢰구간을 구하는 경우에는 t.test() 함수의 인자를 다음과 같이 지정할 수 있다.

```{r}
t.test(x, conf.level = 0.99)$conf.int
```

이제 예 2.4에 대하여 다음 각 대립가설에 대한 유의확률을 살펴 보자. 먼저 각 귀무가설에 대한 유의확률을 알아보면 다음과 같다.
  (1) $H_0 : \mu > 73.7 \leftrightarrow$ 유의확률 $= P(Z > z_0)$ 
  (2) $H_0 : \mu < 73.7 \leftrightarrow$ 유의확률 $= P(Z < z_0)$ 
  (3) $H_0 : \mu \neq 73.7 \leftrightarrow$ 유의확률 $= P(|Z| > |z_0|)$ 

유의확률은 표준정규확률변수의 분포함수 pnorm()을 사용한다. 위 가설에 대한 유의확률을 각각 P.H1, P.H2, P.H3 이라 할 때 다음과 같이 구할 수 있다.

```{r}
mu <- 73.7; xbar = 75.1; sigma <- 1; n <- 16
z0 = (xbar - mu)/(sigma/sqrt(n))

P.H1 <- pnorm(z0, lower.tail = FALSE); P.H1
P.H2 <- pnorm(z0, lower.tail = TRUE); P.H2
P.H3 <- 2 * pnorm(z0, lower.tail = FALSE); P.H3
```

여기서 양측검정의 유의확률을 구할 때에는 다음과 같이 구할수도 있다.

```{r}
P.H3 <- pnorm(-z0, lower.tail = TRUE) + pnorm(z0, lower.tail = FALSE); P.H3
```

예 2.4는 모분산이 알려진 경우로 Z-검정을 실시했지만, 예 2.5에서는 모분산이 미지인 경우로 모평균에 관한 검정으로 t-검정을 실시한다. t-검정일때는 t-분포의 분포함수 pt()함수를 사용하여 대립가설 $H_1 : \mu < 2.0$에 관한 유의확률을 다음과 같이 구할 수 있다.

```{r}
mu <- 2; xbar = 1.96; s <- 0.05; n <- 50
t0 <- (xbar - mu)/(s/sqrt(n))
pt(t0, df = 49, lower.tail = TRUE)
```

유의확률 대신 기각값은 qt()함수를 사용하여 다음과 같이 구할 수 있다.

```{r}
qt(0.05, df = 49)
```

이제 분포함수에 관한 R명령어를 간단히 소개하기로 한다. 이때 각 인자의 q는 분위수(벡터)를 나타내고, p는 확률(벡터)을 나타낸다.

```{r table}
library(knitr)
library(kableExtra)

df <- data.frame(
  "분포" = c("정규분포", "포아송분포", "이항분포", "지수분포", 
             "카이제곱분포", "t-분포", "F-분포"),
  "확률밀도함수" = c("dnorm(x,mean,sd)", "dpois(x,lambda)", "dbinom(x,size,prob)", 
             "dexp(x,rate)", "dchisq(x,df)", "dt(x,df)", "df(x,df1,df2)"),
  "누적분포함수" = c("pnorm(x,mean,sd)", "ppois(x,lambda)", "pbinom(x,size,prob)",
                     "pexp(x,rate)", "pchisq(x,df)", "pt(x,df)", "pf(x,df1,df2)"),
  "분위수함수" = c("qnorm(x,mean,sd)", "qpois(x,lambda)", "qbinom(x,size,prob)",
                     "qexp(x,rate)", "qchisq(x,df)", "qt(x,df)", "qf(x,df1,df2)")
)

kable(df, format = "html",
      caption = "분포함수에 관한 R 명령어") %>%
      kable_styling("striped", full_width = FALSE) %>%
      column_spec(1, extra_css = "padding-right : 5px;")
      
```

## 연습문제

# 2.5번

```{r}
x <- c(74.9, 75.5, 72.5, 73.4, 78.2, 77.8)
x_mean = sum(x) / length(x); x_mean
x_centered = x - x_mean; x_centered
sample_variance = sum(x_centered * x_centered) / (length(x) - 1); sample_variance
sample_deviance = sqrt(sample_variance); sample_deviance
test_var = var(x); test_var 

s = 2.447 * sample_deviance / sqrt(length(x) - 1); s
s_lower = x_mean - s; s_upper = x_mean + s
s_lower; s_upper
```

# 2.8번

```{r}
x1 <- c(rep(95, 12))
x2 <- c(rep(96, 12))
x3 <- c(rep(97, 15))
x4 <- c(rep(98, 10))
x5 <- c(rep(99, 8))
x6 <- c(rep(100, 3))

x <- c(x1, x2, x3, x4, x5, x6); x
n <- length(x)
s_mean = sum(x) / n ; s_mean
s_var = sum((x - s_mean)^{2}) / (n - 1) ; s_var

z0 = (s_mean - 98.5) / (sqrt(1.5) / sqrt(n)); z0
qnorm(0.05, lower.tail = FALSE)
```