---
title: "고급회귀분석 10장장"
output: html_document
date: "2025-03-29"

header-includes:
  - \newcommand{\bm}[1]{\boldsymbol{\mathbf{#1}}}
---

```{r setup, include=FALSE}
knitr::opts_chunk$set(echo = TRUE)
```

## 10.3 이상점 탐색

### (예 10.1)

```{r}
source("functions/mult_reg.R", echo = TRUE)
source("functions/reg_diagnostics.R", echo = TRUE)

x = c(15, 26, 10, 9, 15, 20, 18, 11, 8 ,20, 7, 9, 10, 11, 11, 10, 12, 42, 17, 11, 10)
y = c(95, 71, 83, 91, 102, 87, 93, 100, 104, 94, 113, 96, 83, 84, 102, 100, 105, 57, 121, 86, 100)
X = cbind(x)

mult_res = mult_reg(X, y, coeff = TRUE, alpha = 0.05)
beta_hat = mult_res$beta_hat ; beta_hat
MSE = mult_res$MSE ; MSE ;sqrt(MSE)

outlier_res = outliers(X, y, alpha = 0.05, MSE)

hbar = mean(outlier_res$h_ii) ; hbar
```

### (예 10.2)

```{r}
source("functions/mult_reg.R", echo = TRUE)
source("functions/reg_diagnostics.R", echo = TRUE)

x = c(15, 26, 10, 9, 15, 20, 18, 11, 8 ,20, 7, 9, 10, 11, 11, 10, 12, 42, 17, 11, 10)
y = c(95, 71, 83, 91, 102, 87, 93, 100, 104, 94, 113, 96, 83, 84, 102, 100, 105, 57, 121, 86, 100)
X = cbind(x)

mult_res = mult_reg(X, y, coeff = TRUE, alpha = 0.05)
beta_hat = mult_res$beta_hat ; beta_hat
MSE = mult_res$MSE ; MSE ;sqrt(MSE)

outlier_res = outliers(X, y, alpha = 0.05, MSE)

hbar = mean(outlier_res$h_ii) ; hbar
```

## 10.6 R 실습

이 절에서는 6장의 연습문제 14에서 메이저리그 야구선수 연봉 데이터에 적합한 다음의 중회귀 모형에 대해서 지렛대점, 이상점과 영향점을 찾는 통계량을 구하는 방법에 대하여 살펴보도록 한다.

\begin{equation*}
  \text{Salary}_i = \beta_0 + \beta_1 \times \text{AtBat}_i + \beta_2 \times \text{Hits}_i + \beta_3 \times \text{HmRun}_i + \epsilon_i, ~~ i = 1,2, \cdots, 263
\end{equation*}

먼저 이상점을 탐색하기 위해 스튜던트화 잔차 $r^{*}_i$는 `rstudent()`함수를 사용하여 다음과 같이 찾을 수 있다.

```{r}
library(dplyr)
library(ISLR)
data(Hitters)
hitter.dat <- Hitters %>% na.omit %>% select(Salary, AtBat, Hits, HmRun)

lm.fit <- lm(Salary ~., hitter.dat)
res <- rstudent(lm.fit) # 스튜던트화 잔차
res [abs(res) > qt(0.975, 258)]
```

또한, 표준화 잔차는 `rstandard()`함수를 통해 확인할 수 있다. R에서는 지렛대점을 나타내는 $h_ii$와 영향점을 확인할 수 있는 $DFFITS(i),~ D(i),~COVRATIO(i)$에 대하여 살펴보자. 이들은 각각 `hatvalues(), dffits(), cooks.distance(), covratio()`함수를 통해 구할 수 있다. 또는 `influence.measures()`함수를 통해 다음과 같이 쉽게 그 결과를 알아 볼 수 있다.

```{r}
summary(influence.measures(lm.fit))
```

위 결과로부터 지렛대점과 영향점으로 의심되는 관측값을 확인해볼 수 있다. 이때, 처음 4개의 열은 중회귀모형에서 절편항을 포함한 각 설명변수에 관하여 영향점을 알아본 것으로 $\hat{\beta}_j - \hat{\beta}_j(i) ~(j=1,\cdots, 4)$에 해당하며, `dfbetas()`함수의 결과인데 이 값이 $2/\sqrt{n}$보다 크다는 것은 이 관측값이 각 회귀계수의 추정값에 영향을 많이 미친다는 의미이다. 5번째 열부터 8번째 열까지 차례대로 `dffits(), covratio(), cooks.distance(), hatvalues()`함수의 결과이다. 이 결과는 각 통계량의 기각치보다 큰 관측값을 모두 보여준 것으로, 유의하다고 판정한 관측값은 추정값 옆에 *로 표시된다.

이제 R함수를 사용하지 않고 중회귀모형을 적합한 결과로부터 설명변수 행렬 X를 정의하고 다음과 같이 각 통계량을 직접 계산해보도록 하자.

```{r}
X <- as.matrix(hitter.dat[, -1])

# 잔차
res <- lm.fit$residuals

# 잔차의 자유도 : n - p - 1
df.res <- lm.fit$df.residual

# MSE의 제곱근
s <- as.vector(sqrt(res %*% res / df.res) )

# 해트행렬
hat.mat <- X %*% solve(t(X) %*% X) %*% t(X)

# 표준화 잔차
standard_res <- res / (s * sqrt(1 - diag(hat.mat)))

# 스튜던트화 잔차
student_res <- standard_res * sqrt((df.res - 1) / (df.res - standard_res^2))

# 이상점
outlier <- rownames(hitter.dat)[(abs(student_res) > qt(0.975, df = df.res - 1)) == TRUE]

outlier
```

여기에서 적합값에 대한 표준화잔차와 스튜던트화잔차를 그려보면 다음과 같다.

```{r}
yhat_outlier = lm.fit$fitted.values[outlier]
student_res_outlier = student_res[outlier]
par(mfrow = c(1,2))

plot(lm.fit$fitted.values, standard_res, xlab = expression(hat(y)),
     ylab = "Standardized Residual")
abline(h = c(-2, 2), col = "blue", lty = "dotted")
plot(lm.fit$fitted.values, student_res, xlab = expression(hat(y)),
     ylab = "Studentized Residual")
abline(h = qt(c(0.025, 0.975), df = df.res - 1), col = "blue", lty = "dotted")
points(yhat_outlier, student_res_outlier, col = "red")
text(x = yhat_outlier, y = student_res_outlier, labels = outlier,
     pos = 4, cex = 0.5, col = "red")
```

영향점을 알아보는 것으로 Cook의 통계량 $D(i)$를 살펴보면 다음과 같다.

```{r}
D = diag(hat.mat) * standard_res^2 / 4 * (1 - diag(hat.mat))

influence_obs <- hitter.dat$index[D > qf(0.5, 4, df.res)]
influence_obs
```

위 결과는 Cook의 통계량으로부터 영향점으로 의심되는 관측값이 없다는 것을 의미하며, 이것은 앞의 `influence.measures()`의 결과와 일치함을 알 수 있다.

## 연습문제

### 10.10

```{r}
x1 = c(28, 47, 39, 25, 34, 29, 38, 23, 52, 37, 35, 39, 38, 32, 25)
x2 = c(146, 169, 160, 156, 161, 168, 154, 153, 160, 152, 155, 154, 157, 162, 142)
x3 = c(34, 57, 38, 28, 37, 50, 54, 40, 62, 39, 46, 54, 57, 53, 32)
y = c(22, 36, 24, 22, 27, 29, 26, 23, 31, 25, 23, 27, 31, 25, 23)

X = cbind(x1, x2, x3) ; n = dim(X)[1] ; p = dim(X)[2]
```

#### 10.10 - (1)

```{r}

X = cbind(x3) ; n = dim(X)[1] ; p = dim(X)[2]

source("functions/reg_diagnostics.R", echo = T)
source("functions/mult_reg.R", echo = T)

mult_res = mult_reg(X, y, alpha = 0.05, coeff = TRUE)
MSE = mult_res$MSE
outliers(X, y, alpha = 0.05, MSE)

DFFITS_bound = 2 * sqrt((p+1) / n) ; DFFITS_bound
D_i_bound = qf(0.50, p+1, n-p-1, lower.tail = FALSE) ; D_i_bound

COVRAT_ubound = 1 + 3 * ((p+1) / n) ; COVRAT_ubound
COVRAT_lbound = 1 - 3 * ((p+1) / n) ; COVRAT_lbound

FVARAT_ubound = 1 + ((2 * p + 3)/n) ; FVARAT_ubound
FVARAT_lbound = 1 - (3/n) ; FVARAT_lbound
```

#### 10.10 - (2)

```{r}

X = cbind(x1, x2, x3) ; n = dim(X)[1] ; p = dim(X)[2]

source("functions/reg_diagnostics.R", echo = T)
source("functions/mult_reg.R", echo = T)

mult_res = mult_reg(X, y, alpha = 0.05, coeff = TRUE)
MSE = mult_res$MSE
outliers(X, y, alpha = 0.05, MSE)

DFFITS_bound = 2 * sqrt((p+1) / n) ; DFFITS_bound
D_i_bound = qf(0.50, p+1, n-p-1, lower.tail = FALSE) ; D_i_bound

COVRAT_ubound = 1 + 3 * ((p+1) / n) ; COVRAT_ubound
COVRAT_lbound = 1 - 3 * ((p+1) / n) ; COVRAT_lbound

FVARAT_ubound = 1 + ((2 * p + 3)/n) ; FVARAT_ubound
FVARAT_lbound = 1 - (3/n) ; FVARAT_lbound
```

### 10.11

```{r}
x1 = c(4, 8, 9, 8, 8, 12, 6, 10, 6, 9)
x2 = c(4, 10, 8, 5, 10, 15, 8, 13, 5, 12)
y = c(9, 20, 22, 15, 17, 30, 18, 25, 10, 20)
```

#### 10.11 - (1)

```{r}
X = cbind(x1) ; n = dim(X)[1] ; p = dim(X)[2]

source("functions/reg_diagnostics.R", echo = T)
source("functions/mult_reg.R", echo = T)

mult_res = mult_reg(X, y, alpha = 0.05, coeff = TRUE)
MSE = mult_res$MSE
outliers(X, y, alpha = 0.05, MSE)

DFFITS_bound = 2 * sqrt((p+1) / n) ; DFFITS_bound
D_i_bound = qf(0.50, p+1, n-p-1, lower.tail = FALSE) ; D_i_bound

COVRAT_ubound = 1 + 3 * ((p+1) / n) ; COVRAT_ubound
COVRAT_lbound = 1 - 3 * ((p+1) / n) ; COVRAT_lbound

FVARAT_ubound = 1 + ((2 * p + 3)/n) ; FVARAT_ubound
FVARAT_lbound = 1 - (3/n) ; FVARAT_lbound
```

#### 10.11 - (2)

```{r}
X = cbind(x1, x2) ; n = dim(X)[1] ; p = dim(X)[2]

source("functions/reg_diagnostics.R", echo = T)
source("functions/mult_reg.R", echo = T)

mult_res = mult_reg(X, y, alpha = 0.05, coeff = TRUE)
MSE = mult_res$MSE
outliers(X, y, alpha = 0.05, MSE)

DFFITS_bound = 2 * sqrt((p+1) / n) ; DFFITS_bound
D_i_bound = qf(0.50, p+1, n-p-1, lower.tail = FALSE) ; D_i_bound

COVRAT_ubound = 1 + 3 * ((p+1) / n) ; COVRAT_ubound
COVRAT_lbound = 1 - 3 * ((p+1) / n) ; COVRAT_lbound

FVARAT_ubound = 1 + ((2 * p + 3)/n) ; FVARAT_ubound
FVARAT_lbound = 1 - (3/n) ; FVARAT_lbound
```

### 10.12

```{r}
x = c(6.4,16.1,42.1,2.1,30.7,32.1,7.2,3.4,20.8,1.5)
y = c(1.7,2.7,4.9,0.3,3.9,4.1,1.2,0.5,3.3,0.2)

X = cbind(x1) ; n = dim(X)[1] ; p = dim(X)[2]

source("functions/reg_diagnostics.R", echo = T)
source("functions/mult_reg.R", echo = T)

mult_res = mult_reg(X, y, alpha = 0.05, coeff = TRUE)
MSE = mult_res$MSE
outliers(X, y, alpha = 0.05, MSE)

DFFITS_bound = 2 * sqrt((p+1) / n) ; DFFITS_bound
D_i_bound = qf(0.50, p+1, n-p-1, lower.tail = FALSE) ; D_i_bound

COVRAT_ubound = 1 + 3 * ((p+1) / n) ; COVRAT_ubound
COVRAT_lbound = 1 - 3 * ((p+1) / n) ; COVRAT_lbound

FVARAT_ubound = 1 + ((2 * p + 3)/n) ; FVARAT_ubound
FVARAT_lbound = 1 - (3/n) ; FVARAT_lbound
```
