---
title: "고급회귀분석 14장"
output: html_document
date: "2025-04-23"
---

```{r setup, include=FALSE}
knitr::opts_chunk$set(echo = TRUE)
```

## 14.1 일원배치법

```{r}
source("functions/mult_reg.R", echo = F)
source("functions/reg_diagnostics.R", echo = F)
source("functions/var_selection.R", echo = F)
source("functions/anova_reg.R", echo = F)
```

### 예제 14.1

```{r}
y = c(12, 18, 14, 12, 13, 19, 17, 21, 24, 30) ; A_num = 4 ; repeat_vec = c(2, 3, 3, 2)
res = oneway_anova(y, A_num = A_num, repeat_vec = repeat_vec, alpha = 0.05)

res$X
res$alpha_hat
```

## 14.3 반복이 있는 이원배치법

### 예제 14.2

```{r}
y = c(2.5, 3.3, 2.6, 3.2, 1.9, 2.1,
      2.6, 3.0, 2.5, 3.1, 2.0, 2.3,
      2.9, 3.2, 3.1, 2.8, 2.7, 3.2,
      3.0, 3.4, 2.9, 3.5, 4.2, 4.0)
twoway_anova_test = twoway_anova(y, A_num = 4, B_num = 3, R_num = 2, alpha = 0.05)

A_num = 4 ; B_num = 3
mu_AB = matrix(0, nrow = B_num, ncol = A_num)
mu_hat = twoway_anova_test$params$mu_hat
alpha_hat = twoway_anova_test$params$alpha_hat
alpha_beta_hat = twoway_anova_test$params$alpha_beta_hat

for (i in 1:(A_num)){
  for (j in 1:B_num){
    mu_AB[j,i] = alpha_beta_hat[j,i] + alpha_hat[i] + mu_hat
  }
}

mu_AB = round(mu_AB, 2)
print(mu_AB)
```

## 14.4 모수재조정법

### 일원배치법 : 방법 1

```{r}
y = c(12, 18, 14, 12, 13, 19, 17, 21, 24, 30) ; A_num = 4 ; repeat_vec = c(2, 3, 3, 2)
res = oneway_anova(y, A_num = A_num, repeat_vec = repeat_vec, method = "one", alpha = 0.05)
res$alpha_hat
res$X
```

### 일원배치법 : 방법 2

```{r}
y = c(12, 18, 14, 12, 13, 19, 17, 21, 24, 30) ; A_num = 4 ; repeat_vec = c(2, 3, 3, 2)
res = oneway_anova(y, A_num = A_num, repeat_vec = repeat_vec, method = "two", alpha = 0.05)
res$gamma_hat
res$X
```

### 반복이 없는 이원배치법

```{r}
y = c(1.7, 2.2, 3.1, 4.3, 2.5, 1.5)

## 정규방정식을 활용한 기존 방법
twoway_test = twoway_anova(y = y, A_num = 2, B_num = 3, R_num = 1, alpha = 0.05)
twoway_test$X
twoway_test$params$mu_hat
twoway_test$params$alpha_hat
twoway_test$params$beta_hat

## 방법 1 : 모형에 가정을 직접 대입하는 방식
twoway_test_one = twoway_anova(y = y, A_num = 2, B_num = 3, R_num = 1, method = "one", alpha = 0.05)
twoway_test_one$X
twoway_test_one$params$mu_hat
twoway_test_one$params$alpha_hat
twoway_test_one$params$beta_hat

## 방법 2: 변수 1개를 제거하는 방식
twoway_test_two = twoway_anova(y = y, A_num = 2, B_num = 3, R_num = 1, method = "two", alpha = 0.05)
twoway_test_two$X
twoway_test_two$params$gamma_0_hat
twoway_test_two$params$gamma_hat
twoway_test_two$params$tau_hat
```


### 반복이 있는 이원배치법

```{r}
y = c(2.5, 3.3, 2.6, 3.2, 1.9, 2.1,
      2.6, 3.0, 2.5, 3.1, 2.0, 2.3,
      2.9, 3.2, 3.1, 2.8, 2.7, 3.2,
      3.0, 3.4, 2.9, 3.5, 4.2, 4.0)
## 정규방정식을 활용한 기존 방법
twoway_anova_test = twoway_anova(y, A_num = 4, B_num = 3, R_num = 2, alpha = 0.05)
twoway_anova_test$params$mu_hat
twoway_anova_test$params$alpha_hat
twoway_anova_test$params$beta_hat
twoway_anova_test$params$alpha_beta_hat

## 방법 1 : 모형에 가정을 직접 대입하는 방식
twoway_anova_test_one = twoway_anova(y, A_num = 4, B_num = 3, R_num = 2, method = "one", alpha = 0.05)
twoway_anova_test_one$params$mu_hat
twoway_anova_test_one$params$alpha_hat
twoway_anova_test_one$params$beta_hat
twoway_anova_test_one$params$alpha_beta_hat

## 방법 2: 변수 1개를 제거하는 방식
twoway_anova_test_two = twoway_anova(y = y, A_num = 4, B_num = 3, R_num = 2, method = "two", alpha = 0.05)
twoway_anova_test_two$X
twoway_anova_test_two$params$gamma_0_hat
twoway_anova_test_two$params$gamma_hat
twoway_anova_test_two$params$tau_hat
twoway_anova_test_two$params$gamma_tau_hat
```

## R 실습

한 제약 회사는 콜레스테롤 감소에 효과적인 약물로 알려진 A, B, C에 대한 효능을 비교하기 위하여, 무작위로 15명의 피험자를 선택하여 세 가지 방법을 랜덤하게 할당하여 관찰한 결과 3주 후 오른쪽 표와 같은 결과를 얻게 되었다. (교재 참조) 이 모형으로부터 분산모형과 회귀모형을 적합해 보도록 한다. `aov()`함수를 이용한 분산분석 모형의 적합은 다음과 같다.

```{r}
group <- factor(c(rep("A", 5), rep("B", 5), rep("C", 5)))
y <- c(210, 240, 270, 270, 300, 210, 240, 240, 270, 270, 180, 210, 210, 210, 240)
aov.fit <- aov(y ~ group)
summary(aov.fit)
aov.fit$coefficients
```

`lm()`함수를 사용한 회귀모형의 적합은 다음과 같다.

```{r}
lm.fit <- lm(y ~ group)
summary(lm.fit)
```

위 둘의 결과를 비교해보면 `aov()`함수를 이용한 분산분석 모형의 결과와 `lm()`함수를 이용한 모형의 결과가 일치함을 알 수 있다. 그런데, 분산분석 모형에서는 $\mu, \alpha_1, \alpha_2, \alpha_3$가 추정되어야 하는데, 위에서 추정된 값은 3개 뿐이다. 따라서 이들 4개의 추정값을 살펴보기 위해서는 `dummy.coef()`함수를 다음과 같이 사용하게 된다.

```{r}
dummy.coef(aov.fit)
```

여기서 $\hat{\mu} = 258, \hat{\alpha}_1 = 0, \hat{\alpha}_2 = -12, \hat{\alpha}_3 = -48$으로 이해할 수 있다. 즉, 인자의 첫 번째 수준의 효과를 $\alpha_1 = 0$으로 가정한다. 따라서, `aov()`함수를 디폴트로 사용하는 경우 인자의 효과에 대하여 가정 $\displaystyle\sum_{i=1}^{l}\alpha_i = 0$이 만족되지 않음을 알 수 있다.

```{r}
oneway_res = oneway_anova(y, A_num = 3, repeat_vec = c(5,5,5), alpha = 0.05)

oneway_res$alpha_hat
```

이제 R 소프트웨어에서 `aov()`함수와 `lm()`함수 모두 인자 'group'에 대한 가변수를 어떻게 생성했는지 `contrasts()`함수를 통해 알아 보고, `model.matrix()`함수를 사용하여 $'X'$행렬 또한 살펴보자.

```{r}
contrasts(group)

X <- model.matrix(~group) ; X
```

만약 $\displaystyle\sum_{i=1}^{l}\alpha_i = 0$ 의 효과를 가정한 분산모형을 적합하기 위해서는 `contrasts()`함수를 다음과 같이 변경한다.

```{r}
contrasts(group) <- contr.sum
contrasts(group)

aov.fit <- aov(y ~ group)
summary(aov.fit)

aov.fit$coefficient

dummy.coef(aov.fit)
```

`contr.sum()` 함수를 통해 가변수를 생성한 경우에는 `dummy.coef()`함수를 통해 $\hat{\mu} = 238, \hat{\alpha}_1 = 20, \hat{\alpha}_2 = 8, \hat{\alpha}_3 = -28$ 로 $\displaystyle\sum_{i=1}^{3}\alpha_i = 0$ 의 제약조건이 만족함을 알 수 있다. 또한 $\hat{\mu}_i = \hat{\mu} + \hat{\alpha}_i, ~~ i = 1,2,3$으로 추정할 수 있고 이러한 결과는 가변수를 어떻게 생성했는지와 관계없이 같은 결과를 얻음을 알 수 있다. (반복수가 같은 경우에는 인자의 가변수를 생성할 때 contr.sum을 이용하여 모수효과의 제약식 $\displaystyle\sum_{i=1}^{l}\alpha_i = 0$ 을 사용한 결과를 얻을 수 있지만, 반복수가 일정하지 않은 경우에는 사용할 수 없다.)

또한 이는 곧 방법 1에 의한 반복수가 같은 경우의 일원배치법이므로, 다음의 방식도 같은 결과가 얻어짐을 알 수 있다.
```{r}
oneway_res_one = oneway_anova(y, A_num = 3, repeat_vec = c(5,5,5), method = "one", alpha = 0.05)

oneway_res_one$alpha_hat
```

반복수가 일정하지 않은 경우로 (예제 14.1) 데이터에 대하여 분산분석모형을 적합한 후 분산분석표를 작성하면 다음과 같다.

```{r}
diet <- factor(c(1,1,2,2,2,3,3,3,4,4))
loss <- c(12, 18, 14, 12, 13, 19, 17, 21, 24, 30)
summary(aov(loss ~ diet))
```

또, 회귀모형을 적합한 후의 분산분석표는 다음과 같다. 즉, 선형회귀모형을 적합한 결과의 분산분석표가 분산분석모형의 분석결과로 얻은 분산분석표와 같은 결과임을 확인할 수 있다.

```{r}
fit <- lm(loss ~ diet)
anova(fit)

summary(fit)
```

또한, 회귀모형 적합의 결과를 `summary()`함수를 통해 살펴보면 다이어트 방법에 대해서는 1번째 방법에 대해서 체중감량이 15정도가 이루어졌음을 알 수 있으며, `diet2`방법을 사용한 경우 1번째 방법에 비해 체중감량정도가 2정도 작게 나타나, 결국 13정도 감량됨을 알 수 있다. 이와 비슷하게 `diet3`방법은 19, 그리고 `diet4`방법은 27로 체중이 감량된 것을 확인할 수 있다. 이것은 각 처리에서의 모평균 $\mu_i$가 $\bar{y}_i$로 추정된 것과 같다.

## 연습문제

### 14.2

```{r}
y <- c(90.1, 90.0, 89.5, 89.8, 90.5, 90.8, 91.6, 91.4, 91.1, 91.3, 90.0, 90.6)

oneway_res = oneway_anova(y, A_num = 4, repeat_vec = c(3,3,3,3), method ="one", alpha = 0.05)

oneway_res$alpha_hat
```

### 14.3

```{r}
y <- c(1.02, 0.86, 1.00, 1.22, 1.33, 1.10,
       1.28, 1.72, 1.60, 1.60,
       0.94, 0.86, 0.90, 1.26, 1.04)

oneway_res = oneway_anova(y, A_num = 3, repeat_vec = c(6,4,5), alpha = 0.05)

oneway_res_one = oneway_anova(y, A_num = 3, repeat_vec = c(6,4,5), method = "one", alpha = 0.05)

oneway_res_two = oneway_anova(y, A_num = 3, repeat_vec = c(6,4,5), method = "two", alpha = 0.05)

X = oneway_res$X ; X

t(X) %*% X ; t(X) %*% y

oneway_res$alpha_hat

oneway_res_one$alpha_hat

oneway_res$anova_table

oneway_res_one$anova_table

oneway_res_two$anova_table
```

### 14.4

```{r}
y = c(5.2, 4.4, 4.3, 4.9,
      5.0, 5.3, 5.1, 4.7,
      5.5, 5.8, 4.8, 4.9,
      6.9, 6.6, 6.6, 7.3,
      8.3, 8.4, 8.5, 7.9)
```

#### 14.4 - (1), (2)

```{r}
twoway_res = twoway_anova(y, A_num = 5, B_num = 4, R_num = 1, alpha = 0.05)
```

#### 14.4 - (3)

```{r}
A_num = 5 ; B_num = 4
mu_AB = matrix(0, nrow = B_num, ncol = A_num)
mu_hat = twoway_res$params$mu_hat
alpha_hat = twoway_res$params$alpha_hat
beta_hat = twoway_res$params$beta_hat

for (i in 1:(A_num)){
  for (j in 1:B_num){
    mu_AB[j,i] = beta_hat[j] + alpha_hat[i] + mu_hat
  }
}

mu_AB = round(mu_AB, 2)
print(mu_AB)
```

#### 14.4 - (3)

```{r}
twoway_res_one = twoway_anova(y, A_num = 5, B_num = 4, R_num = 1, method = "one", alpha = 0.05)

twoway_res_one$anova_table
```


```{r}
y = c(2.5, 3.3, 2.6, 3.2, 1.9, 2.1,
      2.6, 3.0, 2.5, 3.1, 2.0, 2.3,
      2.9, 3.2, 3.1, 2.8, 2.7, 3.2,
      3.0, 3.4, 2.9, 3.5, 4.2, 4.0)
twoway_anova_test = twoway_anova(y, A_num = 4, B_num = 3, R_num = 2, alpha = 0.05)
```

### 14.7

```{r}
y <- c(61.0, 60.2, 63.3, 62.7, 61.3, 61.9,
       64.1, 63.2, 66.2, 65.4, 63.2, 64.2,
       65.2, 66.1, 66.6, 67.2, 66.0, 66.4)
```

#### 14.7 - (1)

```{r}
twoway_res = twoway_anova(y = y, A_num = 3, B_num = 3, R_num = 2, method = "null", alpha = 0.05)

twoway_res$anova_table
```

#### 14.7 - (1)

```{r}
A_num = 3 ; B_num = 3
mu_AB = matrix(0, nrow = B_num, ncol = A_num)
mu_hat = twoway_res$params$mu_hat
alpha_hat = twoway_res$params$alpha_hat
beta_hat = twoway_res$params$beta_hat

for (i in 1:(A_num)){
  for (j in 1:B_num){
    mu_AB[j,i] = beta_hat[j] + alpha_hat[i] + mu_hat
  }
}

mu_AB = round(mu_AB, 2)
print(mu_AB)
```

### 14.8

```{r}
y = c(2.5, 3.3, 2.6, 3.2, 1.9, 2.1,
      2.6, 3.0, 2.5, 3.1, 2.0, 2.3,
      2.9, 3.2, 3.1, 2.8, 2.7, 3.2,
      3.0, 3.4, 2.9, 3.5, 4.2, 4.0)

A_num = 4 ; B_num = 3 ; R_num = 2 ; alpha = 0.05

n = length(y) ; one = c(rep(1, n))
X = cbind(one)

## A 인자 열 만들기
for (i in 1 : A_num){
  temp_A_vec = c(rep(0, n))
  for (a in ((i - 1) * (B_num * R_num) + 1) : (B_num * R_num * i)){
    temp_A_vec[a] = 1
  }
  X = cbind(X, temp_A_vec)
}

## B 인자 열 만들기 : key point = i,j,k 구분하면서 계산하기
for (j in 1 : B_num ){
  temp_B_vec = c()
  for (i in 1 : A_num){
    temp_b_vec = c(rep(0, (B_num * R_num)))
    for (k in ((j - 1) * R_num + 1) : (j * R_num)){
      temp_b_vec[k] = 1
    }
    temp_B_vec = c(temp_B_vec, temp_b_vec)
  }
  X = cbind(X, temp_B_vec)
}

colnames(X) = c("one", paste0("A_", 1:A_num), paste0("B_", 1:B_num))

X = X[,-c(1)]
X = X[,-c(1, (A_num + 1))]

## A X B 인자 열 만들기 : key point = 반복횟수 r만큼 점핑
for (k in 1 : (A_num * B_num) ){
  temp_AB_vec = c(rep(0, n))
  for (t in ((k - 1) * R_num + 1) : (k * R_num)){
    temp_AB_vec[t] = 1
  }
  X = cbind(X, temp_AB_vec)
  colnames(X)[ncol(X)] <- paste0("AB_", k)
}

X_AB = X[ , c( ((A_num - 1) * (B_num - 1)) : ((2 * A_num * B_num) - A_num - B_num) )]
X = X[ , -c( ((A_num - 1) * (B_num - 1)) : ((2 * A_num * B_num) - A_num - B_num) )]

X_AB = X_AB[ , -c(1 : B_num)]
X_AB = X_AB[ , -c(seq(from = 1, to = (1 + (B_num - 1) * (A_num - 1)), by = B_num))]

X = cbind(X, X_AB)

mult_reg_res = mult_reg(X, y, alpha = alpha, coeff = TRUE)
gamma_0_hat = mult_reg_res$beta_hat[1]
gamma_hat = mult_reg_res$beta_hat[2:(A_num)]
tau_hat = mult_reg_res$beta_hat[(A_num + 1) : (A_num + B_num - 1)]
gamma_tau_hat_vec = mult_reg_res$beta_hat[(A_num + B_num) : ((A_num - 1) * (B_num - 1) + (A_num + B_num) - 1)]
gamma_tau_hat_mat = matrix(gamma_tau_hat_vec, ncol = (A_num - 1))

params = list(gamma_0_hat = gamma_0_hat, gamma_hat = gamma_hat, tau_hat = tau_hat, gamma_tau_hat = gamma_tau_hat_mat)

anova_table = mult_reg_res$anova_table

anova_table[,c(2:6)] = round(anova_table[,c(2:6)], 2)

anova_table
```
