---
title: "고급회귀분석 1장"
output: html_document
date: "2025-03-11"
---

```{r setup, include=FALSE}
knitr::opts_chunk$set(echo = TRUE)
```

## 1.10 R 실습

이 절에서는 앞서 소개한 기초적인 행렬이론과 관련하여, R의 함수를 통한 행렬 계산을 살펴보도록 한다. 먼저 R은 벡터와 행렬을 구분하는데, 벡터가 열벡터인지 행벡터인지는 구별하지 않는다. 먼저 간단한 벡터를 생성해 보자. 

```{r cars}
a <- 1 : 5
a
class(a)
```

a의 클래스는 정수형으로 벡터의 차원은 알 수 없다. 만약 a를 열벡터로 하고 싶다면 행렬을 사용하여 다음과 같이 변환할 수 있다.

```{r matrix}
A <- matrix(a, ncol = 1)
class(A)
A
dim(A)
```

두 행렬(또는 벡터)의 합과 차는 원소 간의 합과 차로 나타낼 수 있는데, 연산자는 수치형 값에 대한 기본 연산자 '+' 와 '-'를 사용한다. 벡터나 행렬에 상수를 더하는 것은 모든 원소에 상수를 더하는 것과 같다.

```{r}
x <- 1 : 4
x + 2
2 + x
```

더하기 또는 빼기와 마찬가지로, 벡터나 행렬에 상수를 곱할 때도 모든 원소에 상수를 곱하게 된다.

```{r}
5 * x
x * 5
```

이러한 스칼라 곱은 벡터나 행렬의 크기를 유지하며, 상수를 먼저 곱한 경우나 나중에 곱한 경우나 그 결과는 같다. 예를 들어, 수학 연산자와 마찬가지로 '*'을 사용하면

```{r}
A <- matrix(1 : 4, nrow = 2)
B <- matrix(7 : 10, nrow = 2)

A * B
```

으로 각 원소에 대한 곱으로 나타나고 이것은 B * A 를 구한 결과와도 같다. (elementwise multiplication) 그러나 행렬의 곱은 다르다.

두 행렬의 곱의 계산에서는 두 행렬의 순서도 영향이 있게 된다. R에서 행렬의 곱에 대한 계산은 '%*%'를 사용한다.

```{r}
A %*% B
B %*% A
```

행렬에 벡터를 곱할 경우 R은 행렬곱에서 요구되는 규칙에 부합하도록 열벡터 또는 행벡터로 자연스럽게 사용된다. 즉,

```{r}
y <- c(3,4)
A %*% y # y는 열벡터
y %*% A # y는 행벡터
```

이제 예 1.14의 행렬 A를 생성해 보자.

```{r}
A <- matrix(c(2, sqrt(6), sqrt(6), 1), 2, 2 )
print(A)
```

행렬 A는 대칭행렬로 전치행렬도 A가 된다. 전치행렬은 t()함수를 통해 구할 수 있다.

```{r}
t(A)
```

또, 행렬 A의 행렬식은 det()함수, 역행렬은 solve()함수를 사용하여 구할 수 있다.

```{r}
det(A)
solve(A)
```

다음과 같은 행렬 M과 같이 정방행렬이 아닌 행렬의 역행렬을 구하기 위해서 '일반화된 역행렬(generalized inverse)'을 구할 수 있는데, MASS 패키지의 ginv()함수를 사용할 수 있다.

```{r}
M <- matrix(1 : 6, nrow = 2)
M
require(MASS)
ginv(M)
```

위와 같은 경우에도 행렬 M과 ginv(M)의 곱은 단위행렬이 된다.

```{r}
M %*% ginv(M)
```

위 결과로부터 R은 소숫점을 저장하는 방식 때문에 숫자 0을 주지 않고, 2.220446e-15 과 같이 0에 가까운 숫자를 결과값으로 계산하는 경향이 있음에 유의한다.

이제 연립선형방정식의 해를 구하는 문제를 생각해 보자. 이것은 앞에서 살펴본 바와 같이 행렬을 이용하여 식 (1.12)와 같이 $A\mathbf{x} = \mathbf{b}$ 로 나타낼 수 있고, 행렬 A와 상수벡터 b가 주어졌다면 해를 구하기 위해 다음과 같이 solve()함수를 사용할 수 있다.

```{r}
A <- matrix(1 : 4, nrow = 2); A
b <- c(4,6)
solve(A, b)
```

이제 예 1.14의 행렬 A에 대하여 고윳값과 고유벡터를 계산해 보기로 한다. 이것은 eigen()함수를 사용하여 구할 수 있다.

```{r}
A <- matrix(c(2, sqrt(6), sqrt(6), 1), nrow = 2, ncol = 2)
eigen(A)
```

고윳값은 4와 -1로 주어지며, 각 고윳값에 해당하는 고유벡터는 (-0.7746, -0.6325)와 (0.6325, -0.7746)이다. 위의 결과에서 고유벡터의 부호가 반대로 나타나는데 이는 <정리 1.27>의 행렬의 고윳값 분해를 생각하면
\begin{equation*}
  A = P {\Lambda} P^{\top} = (-P) {\Lambda} (-P)^{\top}
\end{equation*}
이므로 고유벡터의 부호는 고윳값 분해에서 양 또는 음의 어떤 값이나 취할 수 있음을 알 수 있다.

이제 1.6절에서 다룬 행렬의 분해를 실습해보도록 하자. 먼저 p = 2 인 설명변수를 갖는 중회귀모형으로부터 자료를 생성해 보자. 설명변수 행렬 x1은 $5 \times 2$ 행렬로 하고, QR 분해를 통하여 회귀계수추정량을 계산해보자. 먼저 x1에 대한 QR 행렬은 qr()함수를 사용한 후 qr.Q() 함수와 qr.R() 함수를 통해 다음과 같이 구할 수 있다.

```{r}
set.seed(0153)
x1 = matrix(rnorm(10), 5, 2); x1
y1 = x1[,1] + rnorm(5)
y1

qr_x1 = qr(x1)
x1.Q <- qr.Q(qr_x1); x1.Q # 직교행렬 Q
x1.R <- qr.R(qr_x1); x1.R # 상삼각행렬 R
```

이제 식 (1.23)과 식 (1.18)의 해를 구하기 위해서, 즉 $2 \times 1$ 회귀계수 벡터 $\beta$ 를 구하기 위해 qr.solve() 함수를 다음과 같이 사용할 수 있다.

```{r}
beta1.1 = qr.solve(x1.R, t(x1.Q) %*% y1) # Qt y = R beta
beta2.1 = qr.solve(t(x1) %*% x1, t(x1) %*% y1) # Xt X beta = Xt y
cbind(beta1.1, beta2.1)
```

위 결과를 통해 식 (1.23)과 식 (1.18)의 $\beta$에 대한 해가 같음을 확인할 수 있다. 또한, 식 (1.18)의 해는 $\hat{\beta} = (X^{\top} X)^{-1}X^{\top} \mathbf{y}$로 '최소제곱추정량'이 된다. 이것은 다음과 같이 구할 수 있다.

```{r}
beta3.1 = solve(t(x1) %*% x1) %*% t(x1) %*% y1; beta3.1
```

이제 QR 분해의 장점을 살펴보기 위해 $p = 500$인 경우를 살펴보기로 하자. 최소제곱추정량의 해는 $500 \times 500$ 행렬의 역행렬을 계산해야 하므로 계산상 부담이 커지는 것을 쉽게 짐작할 수 있다. 설명변수 행렬 x2는 $1000 \times 500$으로 하고 반응변수를 다음과 같이 생성한다. 이제 QR 분해를 사용한 식 (1.23)을 통하여 해를 찾는데 소요되는 컴퓨팅 시간과 식 (1.18)의 해를 찾는 데 소요되는 컴퓨팅 시간을 비교해 보자. 여기서 Sys.time()은 현재 시간을 알려주는 R의 기본 함수이다.

```{r}
set.seed(0153)
x2 = matrix(rnorm(500000), 1000, 500)
y2 = x2[,1] + rnorm(1000)

qr_x2 = qr(x2)
x2.R = qr.R(qr_x2)
x2.Q = qr.Q(qr_x2)
```

위 행렬에 대하여 $\beta$의 추정량을 계산하는 데 소요되는 시간에 차이가 있는지 알아보기로 한다.

```{r}
start.time = Sys.time()

beta1.2 = qr.solve(x2.R, t(x2.Q) %*% y2) # QR 분해
end1.time = Sys.time()

beta2.2 = qr.solve(t(x2) %*% x2, t(x2) %*% y2) # 정규방정식
end2.time = Sys.time()

beta3.2 = solve(t(x2) %*% x2) %*% t(x2) %*% y2 # 최소제곱추정량
end3.time = Sys.time()

time.taken.beta1 = end1.time - start.time
time.taken.beta2 = end2.time - end1.time
time.taken.beta3 = end3.time - end2.time

time.taken.beta1
time.taken.beta2
time.taken.beta3
```

위 결과로부터 QR 분해를 이용한 컴퓨팅 시간이 가장 짧은 것을 알 수 있다. 위 예에서 사용한 자료로부터 $Var(\mathbf{c}^{\top} \hat{\beta})$의 계산에 있어서도 QR분해가 효율적인지 알아보자. 이를 위해 1) $(X^{\top}X)^{-1}$ 행렬을 사용해서 분산을 구하는 경우와 2) QR 분해를 사용한 경우의 분산 통계량을 비교해 보면 다음과 같다. 이를 위해 먼저 $500 \times 1$크기의 상수벡터 c를 다음과 같이 정한다.

```{r}
c = rep(c(1, -1), 250)

start.time = Sys.time()

var1 = c %*% solve(t(x2) %*% x2) %*% c
end1.time = Sys.time()

d = qr.solve(t(x2.R), c)
var2 = t(d) %*% d
end2.time = Sys.time()

time.taken.var1 = end1.time - start.time
time.taken.var2 = end2.time - end1.time

time.taken.var1
time.taken.var2
```

회귀계수 추정량 $\beta$의 해를 구할 때와 마찬가지로 QR 분해를 활용하여 추정량을 찾는 경우 식을 푸는 데 소요되는 컴퓨팅 부담이 줄어든다는 것을 알 수 있다.

마지막으로 행렬연산에 유용한 R 명령어와 다양한 함수를 소개하기로 한다.

```{r table}
library(knitr)
library(kableExtra)

df <- data.frame(
  "R함수" = c("options(digits = 3)", "x <- c(x_1, ..., x_p)", "length(x)",
             "A <- matrix(data, nrow = m, ncol = n, byrow = F)", "diag(A)",
             "sum(diag(A))", "eigen(A)", "svd(A)"),
  "설명" = c("결과값의 소숫점 자리수를 3으로 제어한다.", "벡터 x = (x_1, ..., x_p) 생성",
           "벡터 x 의 길이를 구한다.", "m x n 행렬 A를 생성한다.",
           "행렬 A로부터 대각원소만 추출하여 대각행렬을 구한다.", 
           "행렬 A의 trace(A)를 구한다.", "행렬 A의 고윳값과 고유벡터를 구한다.", 
           "행렬 A의 특잇값 분해를 계산한다.")
)

kable(df, format = "html",
      caption = "행렬연산에 유용한 R 명령어와 다양한 함수") %>%
      kable_styling("striped", full_width = FALSE) %>%
      column_spec(1, extra_css = "padding-right : 20px;")
      
```
